ACORDAO-COMPLETO-2370121

ACÓRDÃO 3178/2020 ATA 7/2020 - PRIMEIRA CÂMARA

VISTOS, relatados e discutidos estes autos de tomada de contas especial instaurada pela Fundação Nacional de Saúde, em razão da impugnação parcial de despesas realizadas na execução do Convênio 593/2005, que tinha por objeto a execução de ações complementares à Saúde Indígena no âmbito do Distrito Sanitário Especial Indígena de Vilhena.
ACORDAM os ministros do Tribunal de Contas da União, reunidos em sessão da 1ª Câmara, diante das razões expostas pelo relator, em:
9.1. considerar revel, para todos os efeitos, a Associação dos Deficientes Físicos da Amazônia (Asdefal) , nos termos do art. 12, § 3º, da Lei 8.443/1992, dando-se prosseguimento ao processo;
9.2. julgar irregulares as contas dos Srs. Ezequiel Borges dos Santos e Juraci Ferreira Dias e da Associação dos Deficientes Físicos da Amazônia Legal (Asdefal) , com fundamento no art. 16, III, “c”, da Lei 8.443/1992, e condená-los solidariamente ao pagamento das quantias a seguir especificadas, atualizadas monetariamente e acrescidas de juros de mora, calculados a partir das datas especificadas até a data do efetivo recolhimento, fixando o prazo de 15 (quinze) dias, a contar da notificação, para que comprove, perante o Tribunal (art. 214, III, “a”, do RI/TCU) , o recolhimento da dívida aos cofres do Fundação Nacional de Saúde, na forma da legislação em vigor:
9.2.1. Sr. Ezequiel Borges dos Santos em solidariedade com a Associação dos Deficientes Físicos da Amazônia Legal (ASDEFAL) :
	DATA DA OCORRÊNCIA
	VALOR ORIGINAL (R$) 

	1/9/2005
	7.650,00

	9/9/2005
	900,00

	9/9/2005
	1.600,00

	20/9/2005
	3.224,00

	19/10/2005
	3.224,00

	24/10/2005
	214,8

	28/10/2005
	3.880,00

	18/11/2005
	3.224,00

	19/12/2005
	3.224,00

	28/12/2005
	400,00

	19/1/2006
	3.224,00

	06/2/2006
	2.043,68

	20/2/2006
	3.224,00

	14/3/2006
	1.660,88

	20/3/2006
	3.224,00

	04/4/2006
	3.245,44

	19/4/2006
	3.224,00

	3/5/2006
	1.039,82

	19/5/2006
	3.224,00

	31/5/2006
	1.687,58

	20/6/2006
	3.224,00

	06/7/2006
	1.829,59

	19/7/2006
	3.224,00

	08/8/2006
	3.993,02

	13/9/2006
	3.224,00

	26/9/2006
	3.581,00

	2/10/2006
	1.003,75

	24/10/2006
	3.581,00

	3/11/2006
	1.801,28

	8/11/2006
	566,94

	8/11/2006
	472,56

	8/11/2006
	472,56

	8/11/2006
	472,56

	8/11/2006
	472,56

	8/11/2006
	472,56

	8/11/2006
	472,56

	8/11/2006
	472,56

	23/11/2006
	3.581,00

	27/11/2006
	128,88

	1/12/2006
	1.531,01

	19/12/2006
	42,96

	02/1/2007
	1.705,00

	19/1/2007
	3.581,00

	23/1/2007
	3.581,00

	1/2/2007
	1.374,71

	26/2/2007
	3.581,00

	01/3/2007
	1.388,75

	26/3/2007
	3.581,00

	2/4/2007
	1.086,25

	24/4/2007
	3.581,00

	2/5/2007
	1.507,47

	7/5/2007
	243,42

	16/5/2007
	85,92

	23/5/2007
	3.581,00

	01/6/2007
	1.600,50

	11/6/2007
	360,78

	11/6/2007
	300,72

	11/6/2007
	300,72

	11/6/2007
	386,64

	12/6/2007
	300,72

	25/6/2007
	3.581,00

	02/7/2007
	1.405,25

	23/7/2007
	2.067,64

	24/7/2007
	3.581,00

	27/8/2007
	2.282,50

	27/8/2007
	3.581,00

	25/9/2007
	3.581,00

	28/9/2007
	2.255,00

	23/10/2007
	3.581,00

	23/11/2007
	3.581,00

	21/12/2007
	3.581,00

	24/1/2008
	3.581,00

	26/2/2008
	3.581,00

	24/3/2008
	3.581,00

9.2.2. Sr. Juraci Ferreira Dias em solidariedade com a Associação dos Deficientes Físicos da Amazônia Legal (Asdefal) :
	DATA DA OCORRÊNCIA
	VALOR ORIGINAL (R$) 

	15/5/2008
	3.581,00

	23/5/2008
	3.581,00

	10/7/2008
	40,00

	10/7/2008
	7,00

	10/7/2008
	8,00

	10/7/2008
	40,00

	10/7/2008
	7,00

	10/7/2008
	80,00

	10/7/2008
	32,00

	10/7/2008
	27,00

	10/7/2008
	615,00

	10/7/2008
	615,00

	16/7/2008
	35,00

	16/7/2008
	10,00

	16/7/2008
	12,00

	16/7/2008
	30,00

	16/7/2008
	9,00

	16/7/2008
	11,00

	16/7/2008
	21,00

	16/7/2008
	180,00

	16/7/2008
	70,00

	16/7/2008
	11,00

	16/7/2008
	10,00

9.3. autorizar, desde logo, nos termos do art. 28, II, da Lei 8.443/1992, a cobrança judicial das dívidas; caso não atendida a notificação;
9.4. em atendimento ao disposto no § 3º do art. 16 da Lei 8.443/1992, remeter cópia desta deliberação à Procuradoria da República no Estado do Amazonas, para a adoção das medidas que entender cabíveis.

Tomada de contas especial em razão da impugnação parcial de despesas realizadas na execução de convênio que teve como objeto a execução de ações complementares à Saúde Indígena no âmbito do Distrito Sanitário Especial Indígena de Vilhena de acordo com o respectivo Plano Distrital de Saúde.

Primeira Câmara

Entidades/órgãos do Governo do Estado de Rondônia.

3. Interessados/Responsáveis:
3.1. Interessados: Fundação Nacional de Saúde (Funasa); Ministério da Saúde (vinculador) 
3.2. Responsáveis: Associação dos Deficientes Físicos da Amazônia Legal (22.859.177/0001-80); Ezequiel Borges dos Santos (XXX.600.972-XX); Juraci Ferreira Dias (XXX.277.802-XX).

13.1. Ministros presentes: Walton Alencar Rodrigues (Presidente), Benjamin Zymler, Bruno Dantas e Vital do Rêgo.
13.2. Ministros-Substitutos presentes: Augusto Sherman Cavalcanti e Weder de Oliveira (Relator).

WEDER DE OLIVEIRA

Adoto como relatório, com os ajustes de forma pertinentes, a instrução (peça 50) elaborada pela Secretaria de Controle Externo de Tomada de Contas Especial (Secex-TCE) :
“INTRODUÇÃO
Cuidam os autos de tomada de contas especial instaurada pelo Fundação Nacional de Saúde (Funasa) em desfavor da Associação dos Deficientes Físicos da Amazônia Legal (ASDEFAL) e do Sr. Ezequiel Borges dos Santos, presidente dessa entidade no período de 10/4/2003 a 6/4/2008 (peça 9, p. 1) , em razão da impugnação parcial de despesas realizadas entre 2005 e 2009, em decorrência de irregularidades verificadas na execução física/financeira do Convênio nº 593/2005 (peça 3, p. 27-35) , Siafi 524331, celebrado entre a Funasa e essa entidade, e que tinha por objeto “a execução de ações complementares à Saúde Indígena no âmbito do Distrito Sanitário Especial Indígena de Vilhena de acordo com o respectivo Plano Distrital de Saúde”, nos termos do seu Plano de Trabalho (peça 3, p. 59-74) .
HISTÓRICO 
2.	O convênio foi firmado no valor de R$ 1.431.843,16 (peça 3, p. 30) , exclusivamente à conta da Funasa, prevendo a vigência de 20/7/2005 a 19/7/2006. Posteriormente, a partir da assinatura de diversos termos aditivos (peça 3, p. 36-58) , os valores transferidos alcançaram o montante de R$ 5.410.648,09, o ajuste foi prorrogado até 30/6/2009 e o prazo para apresentação da prestação de contas restou fixado em 29/8/2009 (peça 8, p. 19) .
3.	Os recursos foram liberados por meio das ordens bancárias relacionadas à peça 5, p. 134-135, emitidas de 5/8/2005 a 11/3/2009.
4.	A execução do convênio foi fiscalizada pela Funasa por meio da emissão dos Relatórios de Acompanhamento da Execução Financeira nº s 008/2005, 007/2008, 016/2008 e 002/2009 (peça 3, p. 83-92, e peça 5, pp. 6-14, 77-81 e 95-99) . 
5.	A prestação de contas encaminhada foi analisada por meio da emissão dos seguintes documentos: Parecer Técnico nº 387/DESAI/CEGASI/COOPE (peça 5, p. 110-111) , de 11/11/2009; Parecer Financeiro nº 119/2010 (peça 5, p. 112-113) , de 20/10/2010. Tais análises culminaram na aprovação da prestação de contas da entidade em 21/8/2010, sendo a ASDEFAL comunicada em 4/11/2010 (peça 5, p. 116-117) .
6.	Contudo, em decorrência da emissão de Relatório de Demandas Especiais nº 00220.000136/2008-91 (RDE) da Controladoria-Geral da União (peça 6, p. 72-260) , de 28/5/2009, e de solicitação do TCU para que a Funasa se pronunciasse quanto à aprovação da prestação de contas da ASDEFAL (peça 5, p. 124) , a entidade decidiu reanalisar as prestações de contas da associação por meio da emissão dos seguintes documentos: Parecer Financeiro nº 41/2015 (peça 6, p. 19-23) , de 26/2/2015; Parecer Financeiro nº 254/2015 (peça 6, p. 261-263) , de 16/11/2015; e do Despacho 1469/2016/COPON/CGCON/DEADM (peça 7, p. 131-133) , de 17/6/2016.
7.	Cumpre esclarecer que o RDE, lavrado em 28/5/2009, registrou a ocorrência de cinco irregularidades ensejadoras de dano ao erário:
	a) Item 2.1.1.1.11 – sobrepreço na aquisição de medicamentos (peça 6, p. 108-114, com planilha de apuração à peça 7, p. 2, e demonstrativo de débito à peça 7, p. 3-6) : as aquisições se deram por meio do processo de despesa 068/2006 – Tomada de Preços 001/2006, ocorrendo por preços superiores aos registrados no Banco de Preços em Saúde (BPS) , relativos à mesma época das compras questionadas, sem que tivesse sido realizada qualquer pesquisa de preços no mercado, de modo a fundamentar a condução do processo licitatório (peça 6, p. 106) . Ressalte-se que nessa mesma época ocorreram vários outros processos de compra dos mesmos produtos, relativos a outros convênios, que, por terem gerado aquisições por preços inferiores, poderiam ter servido de alerta quanto à existência de preços mais vantajosos;
	b) Item 2.1.1.1.13 – inelegibilidade e excesso de despesas com aquisição imotivada de combustíveis (peça 6, p. 115-122, com planilha de apuração à peça 7, p. 7, e demonstrativo de débito à peça 7, p. 8-20) : foram elaboradas planilhas para comparação das despesas com combustíveis, por meio de análise dos processos de despesa no período de 27/8/2005 até 23/7/2007, apurando-se aquisições de combustíveis para utilização em serviços sem vinculação com a execução do objeto conveniado, uma vez que: i) os veículos atendiam a atividades da entidade convenente alheias à execução do convênio; ii) o consumo apurado nos veículos correspondem a distâncias percorridas muito superiores às esperadas, considerados os tipos de deslocamento ocorridos e a repetição de abastecimentos nos mesmos postos locais, indicando que não houve deslocamentos de grandes distâncias; iii) não havia, nos processos administrativos da convenente, indicação da motivação dos deslocamentos realizados, não havendo, em razão disso, demonstração de que esses se dessem com alguma utilidade para a consecução do objeto conveniado;
	c) Item 2.1.1.1.18 – concessão de diárias não previstas no convênio e pagamento de diárias e despesas de locomoção, hospedagem e alimentação realizadas por pessoa não vinculada à entidade conveniada (peça 6, p. 127-132, com planilha de apuração à peça 7, p. 21-35, e demonstrativo de débito à peça 7, p. 36-105) : houve pagamento de diárias, inclusive com o adicional previsto no Decreto 343/1991, a pessoas que não detinham a condição de servidores públicos, contrariando o que dispõem o próprio Decreto fundamentador da concessão e o art. 242 da Lei 8.112/1990, assim como pagamentos, com recursos das denominadas diárias, de despesas de locomoção, hospedagem e alimentação realizadas por pessoas sem vínculo com a entidade convenente, além de pagamentos de diárias e ajudas de custo a servidores da Funasa e da Funai, quanto às quais há previsão de que sejam efetivadas diretamente por esses órgãos, no atendimento ao art. 242 da Lei 8.112/1990. Também não havia previsão desse tipo de despesa com recursos do convênio, não foram objetivamente descritas as atividades a serem executadas relativas a cada concessão nem houve comprovação da participação das pessoas beneficiadas nos eventos indicados nas concessões. Ademais, esses pagamentos foram realizados por meio de cheques, cada um contemplando diárias de várias pessoas, sem individualização dos recebedores;
	d) Item 2.1.1.1.21 – pagamentos de rubricas relativas a pessoal incompatíveis com o convênio (peça 6, p. 136-137, com planilha de apuração na peça 7, p. 106, e demonstrativo de débito à peça 7, p. 107-109) : as ocorrências detectadas foram: i) diferenças salariais no mês de admissão da pessoa, como referentes a meses anteriores; ii) diferenças de salário família em montante incompatível com os parâmetros previstos para concessão desse benefício; iii) valores referentes a serviço de pessoal não previsto no convênio e pago por salários considerados exorbitantes; iv) valor pago em duplicidade, inclusive quanto ao 13º salário, neste e em outro convênio, para o mesmo servidor; v) retribuição esporádica, sem comprovação da continuidade do vínculo com a convenente;  
	e) Item 2.1.1.1.23 – inelegibilidade e valores excessivos com locação imotivada de veículos (peça 6, p. 138-141, com planilha de apuração à peça 7, p. 110-111, e demonstrativo de débito à peça 7, p. 112-130) : houve a realização das despesas com locação dos três veículos consideradas não justificadas, uma vez que o transporte das equipes de saúde era realizado em veículos da Funasa. Essas despesas não estavam previstas no plano de trabalho inicial, sendo cobertas posteriormente, por ocasião da assinatura do 3º Aditivo, com o remanejamento de recursos destinados a outro serviço. Constatou-se, ainda, que: i) verificaram-se gastos excessivos, decorrentes de as contratações terem sido realizadas considerando quilometragem percorrida livre, seguro total livre de franquia e especificação indevida dos veículos de serviço, com exigência de características incabíveis; ii) em 33 meses de locação foram gastos recursos suficientes, com sobra considerável, para adquirir dois veículos novos.
8.	Em face desses indícios de irregularidade, o Tribunal de Contas da União expediu, em 12/5/2015, o Acórdão 2410/2015-TCU-Segunda Câmara, fruto de representação interposta pela CGU, determinando que o Ministério da Saúde adotasse medidas com vistas a caracterizar o dano, identificar responsáveis e esgotar a via administrativa, bem como para, se fosse o caso, instaurar tomada de contas especial, nos termos da Instrução Normativa TCU nº 71/2012, em relação ao Convênio nº 593/2005 firmado junto à ASDEFAL.
9.	Ato contínuo, por meio do Parecer Financeiro de Reanálise nº 762/2016 (peça 8, p. 15-18) a responsável técnica da Funasa concluiu que em face de não haver encontrado fatos novos que viessem a comprovar o relatório o RDE da CGU, propôs que a alegações de defesa apresentadas pela entidade fossem avaliadas pelo próprio órgão de controle interno (peça 8, p. 18) .
10.	Por fim, a Funasa emitiu o relatório de tomadas de contas especial em 30/3/2016 (peça 8, p. 25-33) . Por meio dele, a Tomadora de Contas Especial expôs que a demonstração da responsabilidade da ASDEFAL e do Sr. Ezequiel Borges dos Santos, presidente da entidade à época dos fatos, restava demonstrado pelo Roteiro para Admissibilidade da TCE, constante à peça 6, p. 267-273.
11.	O dano foi caracterizado no valor total histórico de R$ 596.567,41 (peça 8, p. 31) . A Tomadora de Contas Especial registrou, ainda, que:
	a) os relatórios de acompanhamento e financeiros acostados apontam para o atingimento das metas e aprovação das contas apresentadas pela entidade (peça 8, p. 30, § 10) ;
	b) a impugnação parcial das contas apresentadas deu-se por causa exclusiva do Relatório de Demandas Especiais da CGU (peça 8, p. 28, §§ 34 e 5) ; e
	c) a TCE somente foi instaurada para dar cumprimenta ao Acórdão 2410/2015-TCU-Segunda Câmara (peça 8, p. 30, § 10) .
12.	O Relatório de Auditoria nº 423/2018 do Ministério da Transparência e Controladoria-Geral da União (peça 1, p. 9-12) , concluiu que a ASDEFAL e o Sr. Ezequiel Borges dos Santos encontravam-se solidariamente em débito com a Fazenda Nacional. 
13.	Após serem emitidos o Certificado de Auditoria, o Parecer do Dirigente de Controle Interno e o Pronunciamento Ministerial (peça 1, p. 13-17) , o processo foi remetido ao TCU, sendo autuado em 25/7/2018, dando-se início à fase externa desta TCE.
Fase Externa
14.	Em primeira instrução levada à efeito pela Secex-TCE, o auditor responsável concluiu que não houve o transcurso de mais de dez anos desde o fato gerador sem que tenha havido a notificação dos responsáveis pela autoridade administrativa federal competente (art. 6º, inciso II c/c art. 19 da IN/TCU 71/2012, modificada pela IN/TCU 76/2016) , uma vez que o prazo para prestação de contas findou em 29/8/2009 e a ASDEFAL e o Sr. Ezequiel Borges dos Santos foram comunicados das irregularidades em 2015 (peça 11, p. 2, § 13) .
15.	Contudo discorda-se da data de início de contagem utilizada, pois a data limite de prestação de contas apenas deve ser utilizada nos casos em que houve a omissão dessa prestação, o que não reflete o caso em tela (§ 5º) . 
16.	Por outro lado, ainda assim é possível afirmar que não houve o transcurso de mais de dez anos, pois as despesas impugnadas datam de 1º/9/2005 até 20/2/2009 (peça 11, p. 10 e 27) e os responsáveis foram notificados sobre as irregularidades pela autoridade administrativa competente em 13/3/2015 e 25/6/2015, por intermédio, respectivamente, da Notificação 055/Deadm/Cgcon/Copon (peça 6, p. 25-27; Aviso de Recebimento à p. 33) e do Ofício 47/COPON/CGCON/DEADM (peça 6, p. 39; comprovante de recebimento à p. 41) .
17.	Em instrução preliminar, verificou-se também que o valor atualizado do débito apurado (sem juros) em 1º/1/2017 era superior a R$ 100.000,00, na forma estabelecida nos arts. 6º, inciso I, e 19 da IN/TCU 71/2012, modificada pela IN/TCU 76/2016 (peça 11, p. 2, § 14) .
18.	O auditor responsável pela instrução concluiu que as irregularidades relatadas, por impedirem a comprovação da boa e regular aplicação dos recursos públicos recebidos por meio do convênio, constituiriam desobediência ao art. 70, parágrafo único, da Constituição Federal, aos arts. 66 e 145 do Decreto 93.872/1986 e aos arts. 54, inciso I, e 56 da Portaria Interministerial – MP/MF/CGU 127/2008 (peça 11, p. 8, § 31) . 
19.	Ademais, em decorrência de as despesas relacionadas nos itens ‘b’ a ‘e’ do parágrafo 7º representarem, essencialmente, gastos não previstos na avença, defendeu que tais despesas deviam ser impugnadas com fundamento nos arts. 7º, inciso XII, alínea ‘c’, 8º, inciso IV, e 22 da Instrução Normativa – STN 01/1997, assim como nas Cláusulas Terceira, inciso II, alínea ‘g’, e Oitava, alínea ‘c’, do termo do convênio (peça 11, p. 8, § 31) .
20.	Assim, concluiu que a responsabilidade pelo dano deveria recair solidariamente sobre a entidade convenente e seus gestores, conforme o período de gestão destes, em observância à Súmula 286 da Jurisprudência do TCU. Dessa forma, propôs a citação da Associação dos Deficientes Físicos da Amazônia Legal (ASDEFAL) e dos Srs. Ezequiel Borges dos Santos e Juraci Ferreira Dias, presidentes da associação nos períodos de 10/4/2003 a 6/4/2008 e de 7/4/2008 a 31/3/2009, respectivamente (peça 11, p. 9, § 35) .
21.	Essa proposição foi acolhida pelo corpo diretivo da unidade técnica (peças 12 e 13) , tendo o secretário da Secex-TCE se pronunciado em 19/9/2018.
22.	A tabela abaixo resume as comunicações efetuadas:
	Responsável
	Comunicação e Aviso de Recebimento (AR) 
	Alegações de defesa

	Sr. Ezequiel Borges dos Santos (Ofício 0102/2019-TCU/Secex-TCE, de 10/1/2019; peça 18) 
	Recebido em 22/1/2019 (peça 21) 
	Recebida em 12/2/2019 (peça 23) 

	Sr. Juraci Ferreira Dias (Ofício 0103/2019-TCU/Secex-TCE, de 10/1/2019; peça 17) 
	Recebido em 22/1/2019 (peça 20) 
	Recebida em 12/2/2019 (peça 24) 

	Associação dos Deficientes Físicos da Amazônia – ASDEFAL, representada pelo seu atual presidente, Sr. José Aparecido Costa de Souza (Ofício 0101/2019-TCU/Secex-TCE, de 10/1/2019; peça 19) 
	Recebido em 22/1/2019 (peça 22) 
	N/A

	Tabela 1 – Comunicações dos responsáveis.
23.	Ressalte-se que os preâmbulos das alegações de defesa apresentadas pelos Srs. Ezequiel Borges dos Santos e Juraci Ferreira Dias mencionam que elas também incluiriam as alegações da ASDEFAL (peças 23 e 24) . 
24.	Contudo, inexistem nos autos procuração emitida pela associação delegando essa faculdade aos seus ex-presidentes. Ademais, as assinaturas de suposto representante da ASDEFAL, constante ao final das referidas defesas (peça 23, p. 8, e peça 24, p. 5) , não se encontram identificadas ou autenticadas, impossibilitando assumir que esses documentos se constituem de respostas encaminhadas por representante legítimo da associação.
25.	Por isso, considerando-se que a entidade foi devidamente notificada nos ditames da Resolução-TCU 170/2004, propõe-se considerá-la revel, dando-se prosseguimento ao processo, de acordo com o art. 12, § 3º, da Lei 8.443/1992.		
26.	Contudo, cabe ressaltar que as defesas e justificativas apresentadas neste processo pelos Srs. Ezequiel Borges dos Santos e Juraci Ferreira Dias aproveitam-se a todos, mesmo à associação, no que concerne às circunstâncias objetivas, nos termos do art. 161 do RI/TCU.
EXAME TÉCNICO
27.	Os responsáveis foram ouvidos em decorrência das seguintes irregularidades ensejadoras de dano ao erário:
a) Responsáveis solidários: Associação dos Deficientes Físicos da Amazônia Legal e Sr. Ezequiel Borges dos Santos, presidente dessa entidade no período de 10/4/2003 a 6/4/2008 (peças 18 e 19)  
a.1) Irregularidade: realização, à conta dos recursos repassados por força do Convênio 593/2005, Siafi 524331, celebrado entre a Funasa e a Associação dos Deficientes Físicos da Amazônia Legal, que tinha por objeto ‘a execução de ações complementares à Saúde Indígena no âmbito do Distrito Sanitário Especial Indígena de Vilhena de acordo com o respectivo Plano Distrital de Saúde’, por meio do processo de despesa 068/2006 – Tomada de Preços 001/2006, de aquisições de medicamentos por preços muito superiores aos registrados no Banco de Preços em Saúde – BPS, relativos à mesma época das compras questionadas, sem que tivesse sido realizada, previamente ou posteriormente à licitação, qualquer pesquisa de preços no mercado, de modo fundamentar a condução do processo licitatório, sendo que, na mesma época, ocorreram vários outros processos de compra dos mesmos produtos, relativos a outros convênios, que, por terem gerado aquisições por preços inferiores, poderiam ter servido de alerta quanto à existência de preços mais vantajosos;
a.1.1) Valor histórico: R$ 153.165,55 (ocorrência em 19/1/2007) ;
a.1.2) Condutas: 
i) Sr. Ezequiel Borges dos Santos: realizar aquisições de medicamentos por preços muito superiores aos registrados no Banco de Preços em Saúde – BPS, relativos à mesma época das compras questionadas, sem que tivesse sido realizada, previamente ou posteriormente à licitação, qualquer pesquisa de preços no mercado, de modo fundamentar a condução do processo licitatório, sendo que, na mesma época, ocorreram vários outros processos de compra dos mesmos produtos, relativos a outros convênios, que, por terem gerado aquisições por preços inferiores, poderiam ter servido de alerta quanto à existência de preços mais vantajosos;
ii) Associação dos Deficientes Físicos da Amazônia Legal: solidarizar-se na realização de aquisições de medicamentos por preços muito superiores aos registrados no Banco de Preços em Saúde – BPS, relativos à mesma época das compras questionadas, sem que tivesse sido realizada, previamente ou posteriormente à licitação, qualquer pesquisa de preços no mercado, de modo fundamentar a condução do processo licitatório, sendo que, na mesma época, ocorreram vários outros processos de compra dos mesmos produtos, relativos a outros convênios, que, por terem gerado aquisições por preços inferiores, poderiam ter servido de alerta quanto à existência de preços mais vantajosos;
a.2) Irregularidade: realização, à conta dos recursos repassados por força do Convênio 593/2005, Siafi 524331, celebrado entre a Funasa e a Associação dos Deficientes Físicos da Amazônia Legal, que tinha por objeto ‘a execução de ações complementares à Saúde Indígena no âmbito do Distrito Sanitário Especial Indígena de Vilhena de acordo com o respectivo Plano Distrital de Saúde’, por meio dos processos de despesa 002/2005, de 24/8/2005, 034/2005, de 22/12/2005, 015/2006, de 24/3/2006, 057/2006, de 29/8/2006, e 246/2007, de 23/7/2007, de aquisições de combustíveis que não estavam contempladas no plano de trabalho, para utilização em serviços sem vinculação com a execução do objeto conveniado, uma vez que os deslocamentos de pessoal contratado pela entidade convenente era realizado com recursos alheios ao Convênio, custeados pela Funasa ou outro órgão, constatando-se, ainda, que: os veículos comprovadamente atendiam às atividades da entidade convenente, alheias à execução do Convênio; o consumo apurado nos veículos correspondem a distâncias percorridas muito superiores às esperadas em utilização normal desses veículos, considerados os tipos de deslocamento ocorridos e a repetição de abastecimentos nos mesmos postos locais, indicando que não houve deslocamentos a grandes distâncias; não havia, nos processos administrativos da convenente, indicação da motivação dos deslocamentos realizados, não havendo, em razão disso, demonstração de que esses se dessem com alguma utilidade para a consecução do objeto conveniado; nas requisições de retirada de combustíveis não foram especificadas as placas dos veículos;
a.2.1) Valor histórico: R$ 44.159,12 (ocorrência entre 1º/9/2005 até 28/9/2007) ;
a.2.2) Condutas: 
i) Sr. Ezequiel Borges dos Santos: realizar, em benefício da Associação dos Deficientes Físicos da Amazônia Legal, aquisições de combustíveis que não estavam contempladas no plano de trabalho, para utilização em serviços sem vinculação com a execução do objeto conveniado, uma vez que os deslocamentos de pessoal contratado pela entidade convenente era realizado com recursos alheios ao Convênio, custeados pela Funasa ou outro órgão, constatando-se, ainda, que: os veículos comprovadamente atendiam às atividades da entidade convenente, alheias à execução do Convênio; o consumo apurado nos veículos correspondem a distâncias percorridas muito superiores às esperadas em utilização normal desses veículos, considerados os tipos de deslocamento ocorridos e a repetição de abastecimentos nos mesmos postos locais, indicando que não houve deslocamentos a grandes distâncias; não havia, nos processos administrativos da convenente, indicação da motivação dos deslocamentos realizados, não havendo, em razão disso, demonstração de que esses se dessem com alguma utilidade para a consecução do objeto conveniado; nas requisições de retirada de combustíveis não foram especificadas as placas dos veículos;
ii) Associação dos Deficientes Físicos da Amazônia Legal: beneficiar-se da realização de aquisições de combustíveis que não estavam contempladas no plano de trabalho, para utilização em serviços sem vinculação com a execução do objeto conveniado, uma vez que os deslocamentos de pessoal contratado pela entidade convenente era realizado com recursos alheios ao Convênio, custeados pela Funasa ou outro órgão, constatando-se, ainda, que: os veículos comprovadamente atendiam às atividades da entidade convenente, alheias à execução do Convênio; o consumo apurado nos veículos correspondem a distâncias percorridas muito superiores às esperadas em utilização normal desses veículos, considerados os tipos de deslocamento ocorridos e a repetição de abastecimentos nos mesmos postos locais, indicando que não houve deslocamentos a grandes distâncias; não havia, nos processos administrativos da convenente, indicação da motivação dos deslocamentos realizados, não havendo, em razão disso, demonstração de que esses se dessem com alguma utilidade para a consecução do objeto conveniado; nas requisições de retirada de combustíveis não foram especificadas as placas dos veículos; considerando que os serviços impugnados foram realizados com recursos do Convênio, mas em seu proveito, na condição de entidade convenente;
a.3) Irregularidade: realização, à conta dos recursos repassados por força do Convênio 593/2005, Siafi 524331, celebrado entre a Funasa e a Associação dos Deficientes Físicos da Amazônia Legal, de pagamentos de diárias, inclusive com o adicional previsto no Decreto 343/1991, a pessoas que não detinham a condição de servidores públicos, contrariando o que dispõem o próprio Decreto fundamentador da concessão e o art. 242 da Lei 8.112/1990, assim como de pagamentos, com recursos das denominadas diárias, de despesas de locomoção, hospedagem e alimentação realizadas por pessoas sem vínculo com a entidade convenente, além de pagamentos de diárias e ajudas de custo a servidores da Funasa e da Funai, quanto às quais há previsão de que sejam efetivadas diretamente por esses órgãos, no atendimento ao art. 242 da Lei 8.112/1990, sendo que, em todos esses casos, as despesas contrariaram os princípios constitucionais da eficiência e da moralidade, uma vez que não havia previsão de sua realização com recursos do Convênio, não foram objetivamente descritas as atividades a serem executadas relativas a cada concessão ou não houve comprovação da participação das pessoas beneficiadas nos eventos indicados nas concessões, verificando-se, além disso, que esses pagamentos foram realizados por meio de cheques, cada um contemplando diárias de várias pessoas, sem individualização dos recebedores;
a.3.1) Valor histórico: R$ 234.774,55 (ocorrência entre 6/9/2005 até 1º/4/2008) ;
a.3.2) Condutas: 
i) Sr. Ezequiel Borges dos Santos: realizar pagamentos de diárias, inclusive com o adicional previsto no Decreto 343/1991, a pessoas que não detinham a condição de servidores públicos, contrariando o que dispõem o próprio Decreto fundamentador da concessão e o art. 242 da Lei 8.112/1990, assim como pagamentos, com recursos das denominadas diárias, de despesas de locomoção, hospedagem e alimentação realizadas por pessoas sem vínculo com a entidade convenente, além de pagamentos de diárias e ajudas de custo a servidores da Funasa e da Funai, quanto às quais há previsão de que sejam efetivadas diretamente por esses órgãos, no atendimento ao art. 242 da Lei 8.112/1990, sendo que, em todos esses casos, as despesas contrariaram os princípios constitucionais da eficiência e da moralidade, uma vez que não havia previsão de sua realização com recursos do Convênio, não foram objetivamente descritas as atividades a serem executadas relativas a cada concessão ou não houve comprovação da participação das pessoas beneficiadas nos eventos indicados nas concessões, verificando-se, além disso, que esses pagamentos foram realizados por meio de cheques, cada um contemplando diárias de várias pessoas, sem individualização dos recebedores;
ii) Associação dos Deficientes Físicos da Amazônia Legal: solidarizar-se na realização de pagamentos de diárias, inclusive com o adicional previsto no Decreto 343/1991, a pessoas que não detinham a condição de servidores públicos, contrariando o que dispõem o próprio Decreto fundamentador da concessão e o art. 242 da Lei 8.112/1990, assim como de pagamentos, com recursos das denominadas diárias, de despesas de locomoção, hospedagem e alimentação realizadas por pessoas sem vínculo com a entidade convenente, além de pagamentos de diárias e ajudas de custo a servidores da Funasa e da Funai, quanto às quais há previsão de que sejam efetivadas diretamente por esses órgãos, no atendimento ao art. 242 da Lei 8.112/1990, sendo que, em todos esses casos, as despesas contrariaram os princípios constitucionais da eficiência e da moralidade, uma vez que não havia previsão de sua realização com recursos do Convênio, não foram objetivamente descritas as atividades a serem executadas relativas a cada concessão ou não houve comprovação da participação das pessoas beneficiadas nos eventos indicados nas concessões, verificando-se, além disso, que esses pagamentos foram realizados por meio de cheques, cada um contemplando diárias de várias pessoas, sem individualização dos recebedores;
a.4) Irregularidade: realização, à conta dos recursos repassados por força do Convênio 593/2005, Siafi 524331, celebrado entre a Funasa e a Associação dos Deficientes Físicos da Amazônia Legal, que tinha por objeto ‘a execução de ações complementares à Saúde Indígena no âmbito do Distrito Sanitário Especial Indígena de Vilhena de acordo com o respectivo Plano Distrital de Saúde’, de pagamentos relativos a rubricas de pessoal incompatíveis com o previsto na avença, incluindo: diferenças salariais no mês de admissão da pessoa, como referentes a meses anteriores; diferenças de salário família em montante incompatível com os parâmetros previstos para concessão desse benefício; valores referentes a serviço de pessoal não previsto no Convênio e pago por salários exorbitantes; valor pago em duplicidade, inclusive quanto ao 13º salário, neste e em outro convênio, para o mesmo servidor; retribuição esporádica, sem comprovação da continuidade do vínculo com a convenente;
a.4.1) Valor histórico: R$ 6.780,00 (ocorrência entre 9/9/2005 até 28/12/2005) ;
a.4.2) Condutas: 										i) Sr. Ezequiel Borges dos Santos: realizar, em benefício da Associação dos Deficientes Físicos da Amazônia Legal, pagamentos relativos a rubricas de pessoal incompatíveis com o previsto na avença, incluindo: diferenças salariais no mês de admissão da pessoa, como referentes a meses anteriores; diferenças de salário família em montante incompatível com os parâmetros previstos para concessão desse benefício; valores referentes a serviço de pessoal não previsto no Convênio e pago por salários exorbitantes; valor pago em duplicidade, inclusive quanto ao 13º salário, neste e em outro convênio, para o mesmo servidor; retribuição esporádica, sem comprovação da continuidade do vínculo com a convenente;
ii) Associação dos Deficientes Físicos da Amazônia Legal: beneficiar-se da realização de pagamentos relativos a rubricas de pessoal incompatíveis com o previsto na avença, incluindo: diferenças salariais no mês de admissão da pessoa, como referentes a meses anteriores; diferenças de salário família em montante incompatível com os parâmetros previstos para concessão desse benefício; valores referentes a serviço de pessoal não previsto no Convênio e pago por salários exorbitantes; valor pago em duplicidade, inclusive quanto ao 13º salário, neste e em outro convênio, para o mesmo servidor; retribuição esporádica, sem comprovação da continuidade do vínculo com a convenente; considerando que os serviços impugnados foram realizados com recursos do Convênio, mas em seu proveito, na condição de entidade convenente;
a.5) Irregularidade: realização, à conta dos recursos repassados por força do Convênio 593/2005, Siafi 524331, celebrado entre a Funasa e a Associação dos Deficientes Físicos da Amazônia Legal, que tinha por objeto ‘a execução de ações complementares à Saúde Indígena no âmbito do Distrito Sanitário Especial Indígena de Vilhena de acordo com o respectivo Plano Distrital de Saúde’, por meio dos contratos originados do Convite 001/2005 e do Convite 006/2006, de despesas com locação de três veículos, sem motivação, uma vez que o transporte das equipes de saúde era realizado em veículos da Funasa e não estava prevista no plano de trabalho inicial a realização de despesas com esse tipo de serviço, sendo que essas despesas foram cobertas posteriormente, por ocasião da assinatura do 3º Aditivo, com o remanejamento de recursos destinados a outro serviço, constatando-se, ainda, que: verificaram-se gastos excessivos, decorrentes de as contratações terem sido realizadas considerando quilometragem percorrida livre, seguro total livre de franquia e especificação indevida dos veículos de serviço, com exigência de características incabíveis; o custo anual da locação foi superior ao valor de mercado de um veículo com especificações similares às dos veículos contratados, o que feriu os princípios da economicidade e da moralidade administrativa; tanto no Convite 001/2005 e como no Convite 006/2006, foram apresentadas apenas duas propostas, das mesmas duas empresas, mas não foi atendida a necessidade de repetição de cada certame, com o objetivo de, por via de maior competição, obter preços mais vantajosos; não houve cotação de preços que fundamentasse as contratações, orientando a busca de preços mais vantajosos;
a.5.1) Valor histórico: R$ 106.727,00 (ocorrência entre 20/9/2005 até 24/3/2008) ;
a.5.2) Condutas: 
i) Sr. Ezequiel Borges dos Santos: realizar, em benefício da Associação dos Deficientes Físicos da Amazônia Legal, despesas com locação de três veículos, sem motivação, uma vez que o transporte das equipes de saúde era realizado em veículos da Funasa e não estava prevista no plano de trabalho inicial a realização de despesas com esse tipo de serviço, sendo que essas despesas foram cobertas posteriormente, por ocasião da assinatura do 3º Aditivo, com o remanejamento de recursos destinados a outro serviço, constatando-se, ainda, que: verificaram-se gastos excessivos, decorrentes de as contratações terem sido realizadas considerando quilometragem percorrida livre, seguro total livre de franquia e especificação indevida dos veículos de serviço, com exigência de características incabíveis; o custo anual da locação foi superior ao valor de mercado de um veículo com especificações similares às dos veículos contratados, o que feriu os princípios da economicidade e da moralidade administrativa; tanto no Convite 001/2005 e como no Convite 006/2006, foram apresentadas apenas duas propostas, das mesmas duas empresas, mas não foi atendida a necessidade de repetição de cada certame, com o objetivo de, por via de maior competição, obter preços mais vantajosos; não houve cotação de preços que fundamentasse as contratações, orientando a busca de preços mais vantajosos;;
ii) Associação dos Deficientes Físicos da Amazônia Legal: beneficiar-se da realização, de despesas com locação de três veículos, sem motivação, uma vez que o transporte das equipes de saúde era realizado em veículos da Funasa e não estava prevista no plano de trabalho inicial a realização de despesas com esse tipo de serviço, sendo que essas despesas foram cobertas posteriormente, por ocasião da assinatura do 3º Aditivo, com o remanejamento de recursos destinados a outro serviço, constatando-se, ainda, que: verificaram-se gastos excessivos, decorrentes de as contratações terem sido realizadas considerando quilometragem percorrida livre, seguro total livre de franquia e especificação indevida dos veículos de serviço, com exigência de características incabíveis; o custo anual da locação foi superior ao valor de mercado de um veículo com especificações similares às dos veículos contratados, o que feriu os princípios da economicidade e da moralidade administrativa; tanto no Convite 001/2005 e como no Convite 006/2006, foram apresentadas apenas duas propostas, das mesmas duas empresas, mas não foi atendida a necessidade de repetição de cada certame, com o objetivo de, por via de maior competição, obter preços mais vantajosos; não houve cotação de preços que fundamentasse as contratações, orientando a busca de preços mais vantajosos; considerando que os serviços impugnados foram realizados com recursos do Convênio, mas em seu proveito, na condição de entidade convenente;
b) Responsáveis solidários: Associação dos Deficientes Físicos da Amazônia Legal e Sr. Juraci Ferreira Dias, presidente dessa entidade no período de 7/4/2008 a 31/3/2009 (peças 17 e 19)  
b.1) Irregularidade: realização, à conta dos recursos repassados por força do Convênio 593/2005, Siafi 524331, celebrado entre a Funasa e a Associação dos Deficientes Físicos da Amazônia Legal, de pagamentos de diárias, inclusive com o adicional previsto no Decreto 343/1991, a pessoas que não detinham a condição de servidores públicos, contrariando o que dispõem o próprio Decreto fundamentador da concessão e o art. 242 da Lei 8.112/1990, assim como de pagamentos, com recursos das denominadas diárias, de despesas de locomoção, hospedagem e alimentação realizadas por pessoas sem vínculo com a entidade convenente, além de pagamentos de diárias e ajudas de custo a servidores da Funasa e da Funai, quanto às quais há previsão de que sejam efetivadas diretamente por esses órgãos, no atendimento ao art. 242 da Lei 8.112/1990, sendo que, em todos esses casos, as despesas contrariaram os princípios constitucionais da eficiência e da moralidade, uma vez que não havia previsão de sua realização com recursos do Convênio, não foram objetivamente descritas as atividades a serem executadas relativas a cada concessão ou não houve comprovação da participação das pessoas beneficiadas nos eventos indicados nas concessões, verificando-se, além disso, que esses pagamentos foram realizados por meio de cheques, cada um contemplando diárias de várias pessoas, sem individualização dos recebedores;
b.1.1) Valor histórico: R$ 43.799,19 (ocorrência entre 9/6/2008 até 20/2/2009) ;
b.1.2) Condutas: 
i) Sr. Juraci Ferreira Dias: realizar pagamentos de diárias, inclusive com o adicional previsto no Decreto 343/1991, a pessoas que não detinham a condição de servidores públicos, contrariando o que dispõem o próprio Decreto fundamentador da concessão e o art. 242 da Lei 8.112/1990, assim como pagamentos, com recursos das denominadas diárias, de despesas de locomoção, hospedagem e alimentação realizadas por pessoas sem vínculo com a entidade convenente, além de pagamentos de diárias e ajudas de custo a servidores da Funasa e da Funai, quanto às quais há previsão de que sejam efetivadas diretamente por esses órgãos, no atendimento ao art. 242 da Lei 8.112/1990, sendo que, em todos esses casos, as despesas contrariaram os princípios constitucionais da eficiência e da moralidade, uma vez que não havia previsão de sua realização com recursos do Convênio, não foram objetivamente descritas as atividades a serem executadas relativas a cada concessão ou não houve comprovação da participação das pessoas beneficiadas nos eventos indicados nas concessões, verificando-se, além disso, que esses pagamentos foram realizados por meio de cheques, cada um contemplando diárias de várias pessoas, sem individualização dos recebedores;
ii) Associação dos Deficientes Físicos da Amazônia Legal: solidarizar-se na realização de pagamentos de diárias, inclusive com o adicional previsto no Decreto 343/1991, a pessoas que não detinham a condição de servidores públicos, contrariando o que dispõem o próprio Decreto fundamentador da concessão e o art. 242 da Lei 8.112/1990, assim como de pagamentos, com recursos das denominadas diárias, de despesas de locomoção, hospedagem e alimentação realizadas por pessoas sem vínculo com a entidade convenente, além de pagamentos de diárias e ajudas de custo a servidores da Funasa e da Funai, quanto às quais há previsão de que sejam efetivadas diretamente por esses órgãos, no atendimento ao art. 242 da Lei 8.112/1990, sendo que, em todos esses casos, as despesas contrariaram os princípios constitucionais da eficiência e da moralidade, uma vez que não havia previsão de sua realização com recursos do Convênio, não foram objetivamente descritas as atividades a serem executadas relativas a cada concessão ou não houve comprovação da participação das pessoas beneficiadas nos eventos indicados nas concessões, verificando-se, além disso, que esses pagamentos foram realizados por meio de cheques, cada um contemplando diárias de várias pessoas, sem individualização dos recebedores;
	
c) Responsáveis solidários: Associação dos Deficientes Físicos da Amazônia Legal e os Srs. Ezequiel Borges dos Santos e Juraci Ferreira Dias, presidentes dessa entidade nos períodos de 10/4/2003 a 6/4/2008 e de 7/4/2008 a 31/3/2009, respectivamente (peças 17, 18 e 19)  
c.1) Irregularidade: realização, à conta dos recursos repassados por força do Convênio 593/2005, Siafi 524331, celebrado entre a Funasa e a Associação dos Deficientes Físicos da Amazônia Legal, que tinha por objeto ‘a execução de ações complementares à Saúde Indígena no âmbito do Distrito Sanitário Especial Indígena de Vilhena de acordo com o respectivo Plano Distrital de Saúde’, por meio dos contratos originados do Convite 001/2005 e do Convite 006/2006, de despesas com locação de três veículos, sem motivação, uma vez que o transporte das equipes de saúde era realizado em veículos da Funasa e não estava prevista no plano de trabalho inicial a realização de despesas com esse tipo de serviço, sendo que essas despesas foram cobertas posteriormente, por ocasião da assinatura do 3º Aditivo, com o remanejamento de recursos destinados a outro serviço, constatando-se, ainda, que: verificaram-se gastos excessivos, decorrentes de as contratações terem sido realizadas considerando quilometragem percorrida livre, seguro total livre de franquia e especificação indevida dos veículos de serviço, com exigência de características incabíveis; o custo anual da locação foi superior ao valor de mercado de um veículo com especificações similares às dos veículos contratados, o que feriu os princípios da economicidade e da moralidade administrativa; tanto no Convite 001/2005 e como no Convite 006/2006, foram apresentadas apenas duas propostas, das mesmas duas empresas, mas não foi atendida a necessidade de repetição de cada certame, com o objetivo de, por via de maior competição, obter preços mais vantajosos; não houve cotação de preços que fundamentasse as contratações, orientando a busca de preços mais vantajosos;
c.1.1) Valor histórico: R$ 7.162,00 (ocorrência entre 15/5/2008 até 23/5/2008) ;
c.1.2) Condutas: 
i) Sr. Ezequiel Borges dos Santos: proporcionar, em benefício da Associação dos Deficientes Físicos da Amazônia Legal, a realização de despesas com locação de três veículos, sem motivação, uma vez que o transporte das equipes de saúde era realizado em veículos da Funasa e não estava prevista no plano de trabalho inicial a realização de despesas com esse tipo de serviço, sendo que essas despesas foram cobertas posteriormente, por ocasião da assinatura do 3º Aditivo, com o remanejamento de recursos destinados a outro serviço, constatando-se, ainda, que: verificaram-se gastos excessivos, decorrentes de as contratações terem sido realizadas considerando quilometragem percorrida livre, seguro total livre de franquia e especificação indevida dos veículos de serviço, com exigência de características incabíveis; o custo anual da locação foi superior ao valor de mercado de um veículo com especificações similares às dos veículos contratados, o que feriu os princípios da economicidade e da moralidade administrativa; tanto no Convite 001/2005 e como no Convite 006/2006, foram apresentadas apenas duas propostas, das mesmas duas empresas, mas não foi atendida a necessidade de repetição de cada certame, com o objetivo de, por via de maior competição, obter preços mais vantajosos; não houve cotação de preços que fundamentasse as contratações, orientando a busca de preços mais vantajosos;
ii) Juraci Ferreira Dias: realizar, em benefício da Associação dos Deficientes Físicos da Amazônia Legal, despesas com locação de três veículos, sem motivação, uma vez que o transporte das equipes de saúde era realizado em veículos da Funasa e não estava prevista no plano de trabalho inicial a realização de despesas com esse tipo de serviço, constatando-se, ainda, que verificaram-se gastos excessivos, considerando que o custo anual da locação era superior ao valor de mercado de um veículo com especificações similares às dos veículos contratados, o que feriu os princípios da economicidade e da moralidade administrativa; 
iii) Associação dos Deficientes Físicos da Amazônia Legal: beneficiar-se da realização de despesas com locação de três veículos, sem motivação, uma vez que o transporte das equipes de saúde era realizado em veículos da Funasa e não estava prevista no plano de trabalho inicial a realização de despesas com esse tipo de serviço, sendo que essas despesas foram cobertas posteriormente, por ocasião da assinatura do 3º Aditivo, com o remanejamento de recursos destinados a outro serviço, constatando-se, ainda, que: verificaram-se gastos excessivos, decorrentes de as contratações terem sido realizadas considerando quilometragem percorrida livre, seguro total livre de franquia e especificação indevida dos veículos de serviço, com exigência de características incabíveis; o custo anual da locação foi superior ao valor de mercado de um veículo com especificações similares às dos veículos contratados, o que feriu os princípios da economicidade e da moralidade administrativa; tanto no Convite 001/2005 e como no Convite 006/2006, foram apresentadas apenas duas propostas, das mesmas duas empresas, mas não foi atendida a necessidade de repetição de cada certame, com o objetivo de, por via de maior competição, obter preços mais vantajosos; não houve cotação de preços que fundamentasse as contratações, orientando a busca de preços mais vantajosos; considerando que os serviços impugnados foram realizados com recursos do Convênio, mas em seu proveito, na condição de entidade convenente.
28.	Os Srs. Ezequiel Borges dos Santos e Juraci Ferreira Dias apresentaram suas alegações de defesa às peças 23 e 24, respectivamente. A ASDEFAL quedou silente. Contudo, cumpre ressaltar que as defesas apresentadas também aproveitam-se à entidade (§§ 23-26) .
29.	A seguir, prossegue-se para a análise conjunta dessas alegações:
Alegações de defesa dos Srs. Ezequiel Borges dos Santos e Juraci Ferreira Dias, presidentes da ASDEFAL nos períodos de 10/4/2003 a 6/4/2008 e de 7/4/2008 a 31/3/2009, respectivamente (peças 23 e 24) 
a) Preliminarmente, os ex-presidentes da ASDEFAL defendem que o TCU também deveria arrolar como responsáveis nesta TCE os presidentes da Funasa, os prefeitos e secretários de saúde do município de Ji-Paraná/RO, os membros da comissão municipal de recebimento de mercadorias, os presidentes do conselho indígena, além de fornecedores e servidores da Funasa, entre outros, que participaram do aludido convênio à época. Pois alegam que esses também são corresponsáveis pelo que foi pactuado, executado e aprovado em sede prestação de contas final. Afirmam, outrossim, que a Funasa nunca atuou apenas como mera concedente do âmbito do ajuste, mas também como ordenadora de despesas, a partir da emissão de solicitações e alocações de rubricas de despesa junto à ASDEFAL. Ressaltam que, na verdade, o ajuste se constituiu de um contrato revestido de convênio, pois a Funasa atuou como uma típica contratante e não apenas como uma mera concedente, destacando que as despesas pactuadas atendiam aos interesses da fundação (visando suprir a sua falta de pessoal) , que a seleção do pessoal contratado pela ASDEFAL era realizado pelo quadro regional da Funasa e que todas as despesas realizadas eram executadas mediante prévio requerimento de lavra do servidor responsável pelo Distrito Sanitário de Saúde Indígena por imposição da própria fundação. Portanto, consideram que o chamamento desses novos responsáveis permitiria elucidar os fatos, pois esses poderão atestar a lisura dos procedimentos questionados. Por fim, defendem que o atendimento desse pedido garantiria não haver prejuízo ao direito à ampla defesa dos arrolados nesta TCE (peça 23, p. 1-2, e peça 24, p. 1-2) .
30.	Posiciona-se pela rejeição dessas alegações e dos pedidos dos responsáveis.
31.	De início, faz-se necessário rememorar que as irregularidades aqui tratadas se referem a recursos transferidos à ASDEFAL (peça 5, pp. 126 e 134-135) e a despesas efetuadas diretamente pela a associação com esses recursos, entre os anos de 2005 e 2009.
32.	Ou seja, os responsáveis citados geriram os recursos arguidos, incumbindo-se de executar às ações necessárias à consecução do objeto do convênio que se encontrava vinculado ao plano de trabalho do ajuste. 
33.	Mas não é só isso. 
34.	Ao assinarem o termo de convênio e seus aditivos (peça 3, pp. 25, 41, 47, 51, 55 e 58) , os responsáveis assumiram o dever, perante a União, no sentido de bem gerir os recursos públicos destinados à execução do objeto pactuado e, principalmente, de arcar com o ônus de comprovar a boa e correta aplicação desses recursos, conforme destacou o e. Ministro Bruno Dantas em seu voto que originou o Acórdão 5742/2016-TCU-Primeira Câmara:
18. Em consonância com a jurisprudência desta Corte, o gestor que subscreve um convênio contrai a responsabilidade pessoal pela observância de suas disposições, incluindo o ônus de comprovar a boa e correta aplicação dos recursos públicos recebidos, como restou assentado nos Acórdão 7240/2010-TCU-Segunda Câmara, 4.869/2010, 1.438/2010 e 1.194/2009, da Primeira Câmara.
19. Constatada a irregularidade na execução dos ajustes firmados, exsurge a responsabilidade pessoal da [omissis], consubstanciada na omissão quanto ao acompanhamento, a avaliação e a supervisão da execução das ações de educação promovidas (...) . Sendo assim, devem-se julgar irregulares suas contas, deixando, contudo, de aplicar-lhe multa, em razão da prescrição da pretensão punitiva desta Corte no caso concreto. (grifamos) 
35.	Entendimento semelhante também se encontra registrado no voto condutor do Acórdão 2059/2015-TCU-Plenário, da lavra do e. Ministro-Relator Benjamim Zymler:
8. Em relação à primeira alegação, observo que a responsabilidade do [omissis] advém em razão de ter sido signatário do convênio firmado com o FNDE e, em tal condição, ter-se colocado como garantidor da correta aplicação dos recursos.
9. É certo que esse entendimento não preconiza que o responsável deva praticar todos os atos de gestão referentes aos convênios, mas sim adotar providências para que execução da despesa ocorra dentro dos parâmetros legais. Nesse sentido, o titular de um órgão/entidade deve escolher seus auxiliares diretos com esmero, sob pena de responder por culpa in eligendo e acompanhar, mesmo que de forma geral, o desempenho de seus subordinados, sob pena de responder por culpa in vigilando. (...) (grifamos) 
36.	Assim, entende-se que as responsabilidades dos arrolados em citação encontram-se corretamente caracterizadas, pois decorrem das evidências constantes dos autos de que eles foram signatários do ajuste e de seus termos aditivos, além de atuarem como gestores dos recursos transferidos.
37.	Quanto às alegações de que o ajuste se constituiu de um contrato revestido de convênio, ressalte-se que não foi trazido nenhum documento que suportasse essa afirmação ou que demonstrasse a participação de terceiros na gestão dos recursos analisados, de forma direta ou indireta. Lembrando que o art. 162 do Regimento Interno do TCU é claro ao estipular que as provas que a parte quiser produzir perante o Tribunal devem sempre ser apresentadas de forma documental.
38.	Assim, entende-se que não há como arrolar outros responsáveis nestes autos.
39.	Ademais, cumpre relembrar que o TCU já firmou o entendimento de que o ônus de comprovar boa e correta aplicação dos recursos públicos recebidos compete aos gestores (Acórdão 4869/2010-TCU-Primeira Câmara, 1102/2008-2ª Câmara, 742/2010-2ª Câmara, 3134/2010-2ª Câmara, Acórdão 95/2013-TCU-Plenário, entre outros) . Dessa forma, no caso em tela, não cabe ao Tribunal atender a pedidos de produção de prova, com vistas a comprovar as alegações dos ex-presidentes da entidade convenente.
40.	Por isso, entende-se que essas alegações e os pedidos dos responsáveis devem ser rejeitados.
	b) Quanto às aquisições de medicamentos, o Sr. Ezequiel defende que houve equivoco ao adotar-se o relatório da CGU que pugnou ter ocorrido sobrepreço. Pois entende que a abordagem do controle interno impede a validade das conclusões, ressaltando que foram utilizados quatro convênios nessa comparação, com aquisições em épocas diversas e quantitativos distintos, não havendo a individualização de quais itens tiveram seus preços majorados. Outrossim, afirma que a aquisição ocorreu por determinação da Funasa, sendo que ela teria sido, de fato, a executora da despesa (peça 23, p. 3-4) .
41.	Posiciona-se pelo acolhimento dessas alegações, apesar de se discorda quanto à afirmação de que a Funasa teria sido, de fato, a executora da despesa (conforme já explicado durante a análise das alegações apresentadas no item anterior) . 
42.	Cumpre relembrar que o dano inicialmente apontado pela CGU alcançou R$ 164.577,69 considerando os valores de compras de medicamentos relativos a quatro convênios firmados pela entidade (e não apenas quanto aos recursos provenientes do Convênio nº 593/2005, tratado no âmbito desta TCE) . Esse valor refletiu a constatação de ocorrência de sobrepreço em quatro processos de compras ocorridos entre 2005 e 2006 (peça 6, p. 108-114) .
43.	Posteriormente, a Funasa reduziu esse valor para R$ 153.165,55, o que refletiria a glosa de todas as despesas relativas a aquisições de medicamentos efetuadas pela entidade convenente no âmbito do Convênio nº 593/2005, objeto desta TCE (peça 7, p. 131) . Esse mesmo montante consta de relatório de acompanhamento da Funasa relativo à apropriação financeira do referido convênio (peça 8, p. 12, ‘item 1.10.17. Medicamentos’) .
44.	Contudo, essa decisão não teve como origem o convencimento, dos técnicos da Funasa, de que o dano decorreria de sobrepreço durante a aquisição dos medicamentos, mas sim do entendimento manifestado pela CGU de que a utilização de recursos para compra de remédios, no âmbito do Convênio nº 593/2005, caracterizaria desvio de finalidade e, portanto, os valores utilizados deveriam ser integralmente glosados, pois não poderia ser delegada à ONG conveniada a compra desses medicamentos (peça 6, p. 91-93) .
45.	Cumpre registrar, desde já, que se discorda da resolução da Funasa de glosar integralmente os recursos do Convênio nº 593/2005 referentes à aquisição de medicamentos. A uma, porque o plano de trabalho do ajuste, que gozava de legitimidade, previa a aquisição desses. A duas, porque a entidade convenente não foi acusada de não ter comprado os referidos remédios nem de não os ter entregues/distribuídos adequadamente (irregularidades que poderiam fundamentar o ressarcimento integral) , em que pese não ter restado demonstrado que esses foram utilizados em atendimento às populações indígenas (peça 4, p. 32) . 
46.	Ademais, esta TCE tem como escopo de análise apenas os recursos referentes à execução do Convênio nº 593/2005, e o valor que a Funasa objetivou como ressarcimento abarcou recursos de outros três ajustes. Assim, para impor o ressarcimento proposto pela Funasa, de R$ 153.165,55, esta TCE teria que abranger os recursos e irregularidades ocorridas no âmbito de mais três convênios (Convênios nº s 594/2005, 020/PGM/2004 e 022/PMC/2005) .
47.	No âmbito desde autos, por outro lado, caberia, com vistas à obtenção de ressarcimento, identificar a existência de sobrepreço apenas quanto aos recursos utilizados na consecução do Convênio nº 593/2005. 
48.	Contudo, inexistem neste processo planilhas que delimitem o valor de sobrepreço ocorrido nas aquisições de medicamentos efetuadas no bojo do Convênio nº 593/2005, sendo que o relatório da CGU acostado aos autos não individualiza suficientemente os itens das compras analisadas (peça 6, p. 108-114) . 
49.	Esse fato inviabiliza a obtenção de um possível valor a ser ressarcido no escopo delimitado por esta tomada de contas especial.
50.	Além disso, considera-se que, neste momento processual, a execução de uma diligência junto à CGU, para encaminhamento das planilhas originalmente utilizadas, teria grande probabilidade de restar infrutífera. Primeiro em face do longo tempo decorrido (quase onze anos desde a conclusão do relatório) . Segundo porque não há garantias de que serão fornecidas planilhas suficientemente detalhadas de forma a permitir um possível cálculo de sobrepreço apenas em aquisições de medicamentos ocorridas no âmbito do Convênio nº 593/2005.
51.	Ou seja, há grande risco de que a execução de novos esforços visando a identificação do alegado sobrepreço restem inconclusas. Isso impõe o não prosseguimento desse feito, em respeito aos princípios da racionalização administrativa e da economia processual, com vistas a evitar que os custos do controle superem uma possível quantificação incerta e inconclusa de débito.
52.	Dessa forma, entende-se que as alegações de defesa apresentadas, quanto à ocorrência de sobrepreço, devem ser parcialmente acolhidas. Ademais, em face da impossibilidade de imputar aos responsáveis a cobrança integral do dano anteriormente apontado e da inexistência de informações que permitam calcular adequadamente a ocorrência de sobrepreço na aquisição de medicamentos, no escopo delimitado nesta TCE, considera-se que o Tribunal deve afastar a ocorrência de dano no valor histórico de R$ 153.165,55.
	c) Quanto às aquisições de combustíveis, o Sr. Ezequiel alega que elas foram devidamente pactuado pela Funasa, sendo que essa aprovou, à época, a prestação de contas final da entidade. Informa que a ASDEFAL prestou assistência à Funasa num raio superior a mil quilômetros, afirmando que a área coberta pelo convênio dizia respeito a todo o estado de Rondônia, sul do estado do Amazonas e norte do estado do Mato Grosso. Defende que deve ser considerado, ainda, que o valor do gasto com combustível era pouco representativo, que a entidade utilizava mais de um veículo e que o convênio se estendeu por quatro anos. Dessa forma, conclui que o pedido de ressarcimento é injusto e ilegítimo (peça 23, p. 4-5) .
53.	Posiciona-se pela rejeição dessas alegações.
54.	Cumpre esclarecer que, inicialmente, as aquisições de combustível pela convenente, no âmbito do Convênio nº 593/2005, restringiram-se a pagamentos efetuados junto à apenas um posto de combustível, contratado por meio de dispensa de licitação (Auto Posto Avenida – Fernandes Araújo – ME; peça 3, p. 85) . Essa contratação efetuou-se sem ter sido feito qualquer procedimento de cotação prévia de preços ao mercado, sendo que inexistia controle quanto ao deslocamento dos veículos e sobre quais e quando esses eram abastecidos (peça 3, p. 89, itens ‘5.5’ e ‘5.7’) .
55.	Consequentemente, em 29/11/2005, a Funasa alertou a entidade quanto à necessidade de providenciar a implementação de controles de saída e de deslocamento de veículos, registrando as quilometragens percorridas e os demonstrativos mensais de consumo de combustível por veículo, bem quanto à necessidade de implementar a utilização de requisições de retirada de combustíveis (peça 3, p. 90, item ‘6.5’, e p. 92) .
56.	Posteriormente, a associação efetuou a contratação de outras duas empresas para fornecimento de combustíveis no âmbito do convênio (KRM Auto Posto Ltda. e Petrobrasil Ltda.; peça 5, p. 8, item ‘5.2’, e peça 7, p. 7) . 
57.	Ressalte-se que os três postos contratados se encontravam no município de Ji-Paraná/RO, indicando que os veículos abastecidos não poderiam percorrer longas distâncias a partir de suas localizações.
58.	Em Relatório de Auditoria nº 2007/51, lavrado em 29/2/2008 (peça 4, p. 35) , a Funasa também identificou que a associação lançava as despesas relativas à aquisição de combustíveis ‘na rubrica de Controle Social, tenho em vista [que essas despesas] não estarem contempladas no Plano de Trabalho’ (peça 4, p. 22, item ‘4.3.4.4’) . Ademais, constatou que os veículos abastecidos, pertencentes à entidade, cumpriam atendimento apenas em sua sede social (peça 4, p. 22, item ‘4.3.4.5’) . Isso gerou proposta para que a entidade não continuasse a efetuar a aquisição de combustíveis, que deveriam ficar a cargo apenas da Funasa, sendo a entidade comunicada pela fundação para que adotasse essa suspensão (peça 4, p. 22, item ‘Recomendações’, e p. 81, § 2º) .
59.	Quanto à não previsão de se efetuar gastos com combustível pelo convênio, cumpre ressaltar que, durante exame dos Planos de Trabalho que compuseram o ajuste (alterados durante a emissão de aditivos) , não foram identificadas rubricas permitindo tais gastos, apesar de existirem previsões de execução de despesas com ‘Materiais de Consumo’ e ‘Passagens e Despesas Com Locomoção’ (peça 3, p. 59-74) . Por outro lado, a CGU registrou em seu relatório que o plano de contas original aprovado pela Funasa estabelecia despesas de combustível até o limite de R$ 115.389,50 (peça 6, p. 116) .
60.	De todo modo, entende-se que as despesas arguidas poderiam ser consideradas, com vistas a afastar o débito, caso a entidade convenente demonstrasse a existência do nexo causal entre as atividades previstas no convênio e os gastos efetuados com a aquisição de combustíveis, comprovando que os veículos foram abastecidos visando atender a execução do ajuste.
61.	Ressalte-se que a não demonstração de que os veículos abastecidos comprovadamente atendiam aos objetivos do convênio foi objeto das citações encaminhadas pela Secex-TCE aos responsáveis.
62.	Contudo, não foram apresentados documentos ou evidências que apontassem a motivação dos deslocamentos realizados, não havendo, em razão disso, demonstração de que os gastos com combustíveis permitiram a consecução do objeto do convênio. Ao contrário, existem indícios de que os veículos abastecidos atendiam a atividades da entidade convenente alheias à execução do ajuste (peça 4, p. 22, item ‘4.3.4.5’) .
63.	Por isso, entende-se que as alegações do responsável devem ser rejeitadas e ele, solidariamente com a entidade convenente, deve ser condenado em débito quanto aos gastos efetuados.
d) Quanto aos pagamento de diárias e ajuda de custo, os Srs. Ezequiel e Juraci alegam que se tratam de elementos de despesa pactuados com a direção da Funasa, sendo que essas ajudas de custo eram devidamente requeridas pelo chefe do Distrito Sanitário Especial Indígena (DSEI) . As despesas com ajuda de custo não eram pagas em cheques individuais ou depositadas em conta corrente dos beneficiários pois esses eram silvícolas/índios, que tinham suas despesas pagas durante a participação em eventos realizados em locais distantes de suas aldeias. Assim, tais valores eram sacados por servidores da Funasa que efetuavam os devidos pagamentos. Afirma que todas as despesas dessa natureza foram realizadas mediante requerimento por escrito do chefe do distrito da Funasa (peça 23, p. 5-6, e peça 24, p. 3-4) .
64.	Posiciona-se pela rejeição dessas alegações.
65.	Inicialmente, registre-se que os responsáveis não trouxeram nenhum documento que subsidiasse suas declarações.
66.	Cumpre ressaltar que, durante o exame dos Planos de Trabalho que compuseram o convênio (alterados durante a emissão de aditivos) , não se identificou a previsão de se efetuarem gastos específicos com diárias ou ajudas de custo, apesar de constar a previsão de gastos com ‘Passagens e Despesas Com Locomoção’ (peça 3, p. 59-74) .
67.	Contudo, a CGU registrou em relatório que o plano de contas aprovado por meio do 18º aditivo do convênio previa a aplicação total de R$ 267.319,36 no elemento de despesa ‘ajuda de custo’ (item 33.90.36) , sendo que a entidade efetuou um gasto de R$ 275.633,70 nessa rubrica até 20/2/2009 (peça 6, p. 127) .
68.	Apesar de reconhecer que o convênio contemplava essa despesa, o órgão de controle interno, ao identificar que foram pagos valores iguais aos previstos pelo serviço público federal, posicionou-se pelo ressarcimento integral dos recursos gastos. Pois, em seu entendimento, essas regras se aplicariam apenas a servidores públicos, não englobando celetistas ou autônomos que prestassem serviços à entidade privada (peça 6, p. 128) . 
69.	Ao dano inicialmente apontado, acrescentou ainda o valor de R$ 2.940,04 (referente a custeios de despesas de pessoas que não possuíam vínculo com a associação; peça 6, p. 131-132) , totalizando R$ 278.573,74 de débito.
70.	Ressalte-se que não se considera essa motivação suficiente para permitir a glosa integral dos recursos do Convênio nº 593/2005 referentes a despesas efetuadas com diárias e ajudas de custo. 
71.	Essa discordância decorre, principalmente, da constatação de que o plano de contas do ajuste, que gozava de legitimidade, previa essas despesas, conforme verificado pelo próprio órgão de controle interno. Ademais, o que restou apurado é que não existiam regras claras quanto a concessão dessas ajudas de custo e diárias, pois o convênio era omisso quanto a isso, sendo que os auditores da CGU não aceitaram a utilização da mesma regra aplicável aos servidores públicos como balizadora dos valores pagos.
72.	Contudo, considera-se justificável o uso desse regramento na falta de normas que disciplinassem o assunto. Ademais, entende-se que não seria razoável glosar integralmente os referidos gastos caso se demonstrasse que esses foram utilizados corretamente e ao fim ao qual se destinavam. 
73.	Por outro lado, a CGU pugnou pela ocorrência de outras irregularidades que dariam causa à imputação do débito aos responsáveis, as quais também constaram das citações encaminhadas pela Secex-TCE, como: (i) não restaram objetivamente descritas as atividades a serem executadas relativas a cada concessão; (ii) não houve comprovação da participação das pessoas beneficiadas nos eventos indicados nas concessões; (iii) foram efetuados pagamentos para pessoas sem vínculo com a entidade convenente; e (iv) efetuou-se pagamentos para servidores da Funasa e da Funai, sendo que havia previsão de que esses pagamentos teriam que ser  efetivados diretamente por esses órgãos.
74.	Dessa forma, entende-se que as despesas arguidas poderiam ser consideradas, com vistas a afastar o débito, caso a entidade convenente demonstrasse a existência do nexo causal entre as atividades previstas no convênio e os gastos efetuados, por meio da apresentação de elementos que comprovassem: (i) a necessidade dessas despesas e sua vinculação com os objetivos do convênio; (ii) a execução dos referidos deslocamentos; e (iii) a participação das pessoas beneficiadas nos eventos indicados nas concessões.
75.	Entretanto, os responsáveis não apresentaram documentos ou evidências que pudessem ser aproveitados nesse sentido.
76.	Por isso, posiciona-se pela rejeição de suas alegações de defesa, propondo que o Tribunal condene-os, solidariamente com a entidade convenente, pelos débitos apurados.
	e) Quanto aos dispêndios indevidos com pessoal, o Sr. Ezequiel afirma que o relatório apenas menciona tais irregularidades, sem demonstrá-las de forma individualizada e sem informar os dados daqueles que se beneficiaram dos pagamentos considerados indevidos, fato que impossibilita a sua defesa. Afirma, ainda, que jamais realizou despesas com pessoal sem que essas tivessem sido previamente pactuadas, pois sempre observou a legislação trabalhista (peça 23, p. 7) .
77.	Posiciona-se pela rejeição dessas alegações.
78.	Resumidamente, as irregularidades que deram origem ao dano apurado decorreram das constatações da CGU de que: i) existiam diferenças salariais no mês de admissão de pessoas, como referentes a meses anteriores; ii) existiam diferenças de salário família em montante incompatível com os parâmetros previstos para concessão desse benefício; iii) existiam valores referentes a serviço de pessoal não previsto no convênio e pago por salários considerados exorbitantes; iv) constatou-se valor pago em duplicidade, inclusive quanto ao 13º salário, neste e em outro convênio, para o mesmo servidor; entre outros.
79.	O relatório da CGU registrou cada situação considerada incompatível, relacionando individualmente os funcionários/beneficiários dos pagamentos, os valores considerados indevidos e o período de pagamento (peça 6, p. 136-137) . Essas informações encontram-se complementadas com uma planilha de apuração dos débitos (à peça 7, p. 106) e um demonstrativo de débito (à peça 7, p. 107-109) , onde a Funasa detalhou cada irregularidade com vistas a caracterizar o dano ao erário no valor total de R$ 6.780,00.
80.	Ressalte-se que a existência e a localização dessas informações constaram das citações efetuadas e das cópias da instrução preliminar encaminhadas, sendo esse procedimento considerado suficiente para que o responsável apresentasse sua defesa. 
81.	Ademais, o Sr. Ezequiel e a entidade tinham ciência dos apontamentos constantes do relatório da CGU desde maio de 2015, em decorrência de suas próprias solicitações de acesso integral ao referido relatório (peça 7, pp. 35-37 e 39) .
82.	Por isso, entende-se que suas alegações devem ser rejeitadas.
	f) Quanto à ocorrência de despesas indevidas com locações de veículos, os Srs. Ezequiel e Juraci afirmam que a glosa ocorrida não deve prosperar pelos mesmos motivos citados nos itens anteriores, considerando ainda que o veículo arguido era o mais utilizado para a consecução dos objetivos do convênio, sendo escolhido por se tratar de um carro utilitário apropriado para deslocamento nas estradas da região. Informa, ainda, que o veículo se tratava de um modelo modesto (Fiat STRADA) , menos oneroso do que os utilizados pelos demais órgãos atuantes naquela região, que geralmente optavam por caminhonetes movidas a diesel.  (peça 23, p. 7-8, e peça 24, p. 4-5) .
83.	Posiciona-se pela rejeição das alegações de defesa dos responsáveis.
84.	De início, cumpre rememorar que o dano ao erário apontado (R$ 113.889,00) teve como origem o entendimento da CGU de houve a realização indevida de despesas com locação de três veículos (alugados em períodos distintos) , uma vez que o transporte das equipes de saúde era realizado em veículos da Funasa. 
85.	O órgão de controle interno alegou, ainda, que essas despesas não estavam previstas no plano de trabalho inicial, sendo cobertas posteriormente, por ocasião da assinatura do 3º Termo Aditivo, com o remanejamento de recursos destinados a outro serviço. Constatou , ainda, que: i) foram efetuados gastos excessivos, decorrentes de as contratações terem sido realizadas considerando quilometragem percorrida livre, seguro total livre de franquia e especificação indevida dos veículos de serviço, com exigência de características incabíveis; ii) em 33 meses de locação foram gastos recursos suficientes, com sobra considerável, para adquirir outros veículos novos (peça 6, p. 138-141) .
86.	Ressalte-se, entretanto, que se discorda de que a não previsão inicial dessa despesa poderia dar causa ao seu ressarcimento integral, pois o plano de trabalho final do ajuste foi adequado para contemplar esse dispêndio, permitindo que fossem efetuados tais gastos. 
87.	Também se entende que a constatação de que os veículos poderiam ser adquiridos não seria suficiente para imputar o valor total dispendido com os aluguéis desses veículos, principalmente se restasse demonstrado que esses automóveis foram utilizados para os fins previstos no convênio. 
88.	Nesse caso, o correto seria apresentar um cálculo que justificasse a glosa parcial dessa despesa, considerando a economia que se poderia auferir se a entidade optasse por adquirir os automóveis, descontando-se, ainda, todos os gastos indiretos decorrentes de sua posse/utilização (como custos de transferência, IPVA, custos com manutenções, lavagens, seguros e outros) , os quais a associação teria que assumir.
89.	Por outro lado, a CGU pugnou pela ocorrência de outra irregularidade que daria causa à imputação do débito integral aos responsáveis: a de que essa contratação não teria sido motivada. Um dos motivos para essa conclusão é de que os transportes das equipes de saúde eram realizados em veículos da própria Funasa, sendo que essas irregularidades constaram das citações encaminhadas pela Secex-TCE.
90.	Quanto a isso, em junho de 2015 o convenente esclareceu que:
Com referência à utilização do veículo para transportar funcionários diversos daqueles contratados para prestar serviços de saúde indígena, tal assertiva não traz nada de extraordinário, visto que os veículos contratados tinham como objeto atender à demanda atinente às atividades administrativas da Conveniada, sempre relacionadas diretamente com a execução do Convênio. Tanto que os recursos utilizados estavam inclusos dentre as rubricas destinadas às despesas da Conveniada. (peça 6, p. 55; grifamos) 
91.	De qualquer forma, entende-se que as despesas arguidas poderiam ser consideradas, com vistas a afastar o débito, caso a entidade convenente demonstrasse a existência nexo causal entre as atividades previstas no convênio e os gastos efetuados com o aluguel dos veículos, por meio da apresentação de elementos que comprovassem: (i) a necessidade dessas despesas e sua vinculação com os objetivos do convênio; (ii) a efetiva utilização dos veículos para as ações finalísticas do ajuste.
92.	Entretanto, os responsáveis não apresentaram documentos ou evidências que pudessem ser aproveitados nesse sentido.
93.	Por isso, posiciona-se pela rejeição de suas alegações de defesa, propondo que o Tribunal os condene, solidariamente com a entidade convenente, pelos débitos apurados.
CONCLUSÃO
94.	Entende-se que a Associação dos Deficientes Físicos da Amazônia (ASDEFAL) deve ser considerada revel, dando-se prosseguimento ao processo, de acordo com o art. 12, § 3º, da Lei 8.443/1992 (§ 23-25) .
95.	Em face da análise promovida na seção “Exame Técnico”, propõe-se acolher parcialmente as alegações de defesa apresentadas pelo Sr. Ezequiel Borges dos Santos, aproveitando-as também em favor da ASDEFAL, nos termos do art. 161 do RI/TCU, para afastar a ocorrência de dano ao erário no valor histórico de R$ 153.165,55 relativo à aquisição de medicamentos com sobrepreço (§§ 41-51) .
96.	Por outro lado, propõe-se rejeitar as demais alegações apresentadas pelos Srs. Ezequiel Borges dos Santos e Juraci Ferreira Dias, conforme exposto na seção “Exame Técnico”, considerando, ainda, a ASDEFAL solidária com os débitos a serem imputados aos responsáveis (Súmula TCU 286) .
97.	Faz-se necessário rememorar que as irregularidades aqui tratadas se referem a pagamentos efetuados entre 1º/9/2005 e 20/2/2009 (peça 11, p. 17 e 27) . Ou seja, completou-se um prazo igual ou superior a dez anos contado a partir da ocorrência de parte dessas irregularidades até a emissão do pronunciamento da Secex-TCE pela audiência dos responsáveis, em 19/9/2018 (peça 13) , se consumando parcialmente a prescrição da pretensão punitiva no âmbito do TCU (Acórdão 1441/2016-TCU-Plenário) . Assim, a aplicação de uma punição pecuniária alcançaria, além da própria ASDEFAL, apenas a gestão do Sr. Juraci Ferreira Dias, presidente da entidade convenente no período de 7/4/2008 a 31/3/2009 (peça 11, p. 9, § 35) .
98.	Tendo em vista que não constam dos autos elementos que permitam reconhecer a boa-fé dos responsáveis, sugere-se que as contas dos Srs. Ezequiel Borges dos Santos e Juraci Ferreira Dias e da Associação dos Deficientes Físicos da Amazônia Legal (ASDEFAL) sejam julgadas irregulares, nos termos do art. 202, § 6º, do RI/TCU, com a imputação do débito atualizado monetariamente e acrescido de juros de mora, nos termos do art. 202, §1º do RI/TCU, descontado o valor já recolhido, com a aplicação da multa prevista no art. 57 da Lei 8.443/1992 ao Sr. Juraci Ferreira Dias e à associação .
PROPOSTA DE ENCAMINHAMENTO
99.	Diante do exposto, submetemos os autos à consideração superior, propondo ao Tribunal:
	a) considerar revel, para todos os efeitos, a entidade Associação dos Deficientes Físicos da Amazônia Legal (CNPJ 22.859.177/0001-80) , dando-se prosseguimento ao processo, de acordo com o art. 12, § 3º, da Lei 8.443/1992;
	b) com fundamento nos arts. 1º, inciso I, 16, inciso III, alíneas ‘b’ e ‘c’, e § 2º da Lei 8.443/1992 c/c os arts. 19 e 23, inciso III, da mesma Lei, e com arts. 1º, inciso I, 209, incisos II e III, e § 5º, 210 e 214, inciso III, do Regimento Interno, que sejam julgadas irregulares as contas dos Srs. Ezequiel Borges dos Santos e Juraci Ferreira Dias e da Associação dos Deficientes Físicos da Amazônia Legal (ASDEFAL) , e condená-los, em solidariedade, ao pagamento das quantias a seguir especificadas, com a fixação do prazo de quinze dias, a contar das notificações, para comprovarem, perante o Tribunal (art. 214, inciso III, alínea ‘a’, do Regimento Interno) , o recolhimento das dívidas aos cofres da Fundação Nacional de Saúde, atualizadas monetariamente e acrescidas dos juros de mora, calculados a partir das datas discriminadas, até a data dos recolhimentos, na forma prevista na legislação em vigor, abatendo-se, na oportunidade, os valores já ressarcidos.
	b.1) Sr. Ezequiel Borges dos Santos em solidariedade com a Associação dos Deficientes Físicos da Amazônia Legal (ASDEFAL) :
	DATA DA OCORRÊNCIA 
	VALOR ORIGINAL (R$) 

	1/9/2005
	7.650,00

	6/9/2005
	973,76

	9/9/2005
	900,00

	9/9/2005
	1.600,00

	20/9/2005
	3.224,00

	27/9/2005
	343,68

	19/10/2005
	3.224,00

	24/10/2005
	5.964,84

	28/10/2005
	3.880,00

	18/11/2005
	3.224,00

	19/12/2005
	3.224,00

	28/12/2005
	400,00

	19/1/2006
	3.224,00

	6/2/2006
	2.043,68

	13/2/2006
	544,15

	17/2/2006
	2.233,92

	20/2/2006
	1.623,80

	20/2/2006
	3.224,00

	10/3/2006
	214,80

	13/3/2006
	577,00

	14/3/2006
	1.660,88

	14/3/2006
	3.424,72

	15/3/2006
	8.592,00

	17/3/2006
	214,80

	20/3/2006
	3.224,00

	21/3/2006
	300,72

	22/3/2006
	515,52

	24/3/2006
	601,44

	4/4/2006
	3.245,44

	13/4/2006
	128,88

	19/4/2006
	3.224,00

	26/4/2006
	879,52

	3/5/2006
	1.039,82

	3/5/2006
	103,08

	8/5/2006
	1.307,08

	19/5/2006
	3.224,00

	30/5/2006
	695,97

	31/5/2006
	1.687,58

	8/6/2006
	9.261,92

	13/6/2006
	85,92

	20/6/2006
	3.224,00

	21/6/2006
	386,64

	23/6/2006
	171,84

	30/6/2006
	2.164,98

	6/7/2006
	1.829,59

	6/7/2006
	171,84

	14/7/2006
	412,38

	19/7/2006
	3.224,00

	1/8/2006
	1.177,02

	8/8/2006
	3.993,02

	9/8/2006
	3.847,90

	10/8/2006
	154,62

	15/8/2006
	661,50

	21/8/2006
	219,88

	22/8/2006
	128,88

	24/8/2006
	1.185,42

	29/8/2006
	154,62

	31/8/2006
	1.503,60

	1/9/2006
	429,60

	6/9/2006
	644,40

	13/9/2006
	566,94

	13/9/2006
	3.224,00

	15/9/2006
	1.288,62

	15/9/2006
	1.597,74

	25/9/2006
	360,78

	26/9/2006
	3.581,00

	29/9/2006
	214,80

	2/10/2006
	1.003,75

	10/10/2006
	3.187,14

	24/10/2006
	3.581,00

	26/10/2006
	386,64

	3/11/2006
	1.801,28

	3/11/2006
	6.615,84

	8/11/2006
	9.518,88

	10/11/2006
	896,31

	20/11/2006
	300,72

	23/11/2006
	1.906,98

	23/11/2006
	3.581,00

	27/11/2006
	128,88

	28/11/2006
	360,78

	1/12/2006
	1.531,01

	5/12/2006
	1.443,12

	11/12/2006
	816,24

	2/1/2007
	1.705,00

	19/1/2007
	2.302,32

	19/1/2007
	3.581,00

	23/1/2007
	3.581,00

	25/1/2007
	463,86

	1/2/2007
	1.374,71

	5/2/2007
	1.288,50

	7/2/2007
	1.082,34

	22/2/2007
	644,40

	26/2/2007
	3.581,00

	28/2/2007
	386,64

	1/3/2007
	1.388,75

	5/3/2007
	2.534,58

	6/3/2007
	876,18

	19/3/2007
	1.245,84

	23/3/2007
	1.340,04

	26/3/2007
	3.581,00

	27/3/2007
	257,70

	2/4/2007
	1.086,25

	4/4/2007
	154,62

	9/4/2007
	1.443,12

	10/4/2007
	85,90

	16/4/2007
	257,70

	17/4/2007
	340,79

	18/4/2007
	360,78

	24/4/2007
	360,78

	24/4/2007
	3.581,00

	2/5/2007
	1.507,47

	4/5/2007
	824,64

	7/5/2007
	973,68

	8/5/2007
	206,16

	10/5/2007
	730,32

	16/5/2007
	601,38

	17/5/2007
	472,56

	18/5/2007
	566,94

	22/5/2007
	566,94

	23/5/2007
	3.581,00

	24/5/2007
	2.164,86

	1/6/2007
	1.600,50

	4/6/2007
	3.169,50

	6/6/2007
	566,94

	8/6/2007
	10.868,52

	11/6/2007
	6.323,10

	12/6/2007
	300,72

	13/6/2007
	1.022,28

	21/6/2007
	438,16

	22/6/2007
	7.292,75

	25/6/2007
	3.581,00

	28/6/2007
	759,33

	2/07/2007
	1.405,25

	2/7/2007
	2.353,98

	4/7/2007
	0,36

	23/7/2007
	2.067,64

	24/7/2007
	1.417,56

	24/7/2007
	3.581,00

	25/7/2007
	2.473,92

	30/7/2007
	9.286,50

	31/7/2007
	386,64

	2/8/2007
	1.752,36

	8/8/2007
	463,86

	15/8/2007
	1.262,76

	22/8/2007
	3.823,08

	24/8/2007
	5.601,95

	27/8/2007
	2.282,50

	27/8/2007
	3.581,00

	29/8/2007
	1.288,50

	31/8/2007
	1.056,71

	4/9/2007
	601,44

	10/9/2007
	2.792,04

	11/9/2007
	11.684,46

	14/9/2007
	2.062,08

	17/9/2007
	1.391,58

	24/9/2007
	1.323,06

	25/9/2007
	2.731,62

	25/9/2007
	3.581,00

	28/9/2007
	2.255,00

	1/10/2007
	2.422,38

	4/10/2007
	1.420,48

	16/10/2007
	868,33

	19/10/2007
	1.271,46

	22/10/2007
	1.168,20

	23/10/2007
	3.581,00

	25/10/2007
	824,64

	26/10/2007
	1.211,28

	29/10/2007
	10.458,16

	30/10/2007
	4.201,94

	9/11/2007
	1.340,04

	9/11/2007
	0,20

	14/11/2007
	2.285,22

	21/11/2007
	816,22

	23/11/2007
	3.581,00

	27/11/2007
	2.370,98

	29/11/2007
	979,26

	12/12/2007
	1.299,52

	13/12/2007
	1.683,77

	14/12/2007
	979,26

	17/12/2007
	463,84

	19/12/2007
	566,94

	21/12/2007
	3.581,00

	4/1/2008
	386,64

	17/1/2008
	730,32

	18/1/2008
	360,78

	21/1/2008
	1.460,64

	24/1/2008
	4.777,35

	24/1/2008
	3.581,00

	30/1/2008
	300,72

	26/2/2008
	3.581,00

	24/3/2008
	3.581,00

	27/3/2008
	859,20

	1/4/2008
	644,40

Valor atualizado, em 4/7/2019, com juros: 
R$ 1.295.076,33
b.2) Sr. Juraci Ferreira Dias em solidariedade com a Associação dos Deficientes Físicos da Amazônia Legal (ASDEFAL) :
	DATA DA OCORRÊNCIA 
	VALOR ORIGINAL (R$) 

	9/6/2008
	435,87

	13/6/2008
	529,84

	19/6/2008
	340,80

	10/7/2008
	1.471,00

	16/7/2008
	399,00

	28/7/2008
	1.070,04

	29/7/2008
	85,92

	30/7/2008
	442,50

	1/8/2008
	214,80

	5/8/2008
	10.849,20

	7/8/2008
	1.453,60

	20/8/2008
	1.752,36

	3/9/2008
	1.632,48

	22/10/2008
	730,32

	8/12/2008
	3.074,00

	9/12/2008
	13.821,64

	11/12/2008
	300,72

	16/12/2008
	429,60

	24/12/2008
	945,12

	31/12/2008
	1.675,44

	9/1/2009
	945,10

	20/2/2009
	1.199,84

Valor atualizado, em 4/7/2019, com juros: 
R$ 115.926,94
b.3) Srs. Ezequiel Borges dos Santos e Juraci Ferreira e a Associação dos Deficientes Físicos da Amazônia Legal (ASDEFAL) , solidariamente:
	DATA DA OCORRÊNCIA 
	VALOR ORIGINAL (R$) 

	15/5/2008
	3.581,00

	23/5/2008
	3.581,00

Valor atualizado, em 4/7/2019, com juros: R$ 20.149,53
c) aplicar ao Sr. Juraci Ferreira Dias e à Associação dos Deficientes Físicos da Amazônia (ASDEFAL) , individualmente, a multa prevista no art. 57 da Lei 8.443/1992 c/c o art. 267 do Regimento Interno, fixando-lhes o prazo de 15 (quinze) dias, a contar das notificações, para comprovarem, perante o Tribunal (art. 214, inciso III, alínea “a”, do Regimento Interno) , o recolhimento das dívidas aos cofres do Tesouro Nacional, atualizadas monetariamente desde a data do acórdão até a dos efetivos recolhimentos, se forem pagas após o vencimento, na forma da legislação em vigor;
d) autorizar, desde logo, nos termos do art. 28, inciso II, da Lei 8.443/1992, a cobrança judicial das dívidas caso não atendidas as notificações;
e) autorizar, caso requerido e se o processo não tiver sido remetido para cobrança judicial, o parcelamento das dívidas em até 36 (trinta e seis) parcelas mensais e consecutivas, nos termos do art. 26 da Lei 8.443/1992 c/c o art. 217 do RI/TCU, fixando-se o vencimento da primeira parcela em quinze dias, a contar do recebimento da notificação, e os das demais a cada 30 dias, devendo incidir sobre cada valor mensal os correspondentes acréscimos legais, na forma prevista na legislação em vigor, bem como esclarecer aos responsáveis que, em caso de parcelamento da dívida, a falta de pagamento de qualquer parcela importará no vencimento antecipado do saldo devedor (art. 217, § 2º, do RI/TCU) ;
f) remeter cópia da presente deliberação ao Procurador Chefe da Procuradoria Regional da República no Estado de Rondônia, para as providências cabíveis, nos termos do § 3º do art. 16 da Lei 8.443/1992, e para a Fundação Nacional de Saúde, para ciência.”
O represente do MP/TCU (peça 53) , procurador Sérgio Ricardo Costa Caribé, manifestou-se de acordo com a proposta da unidade instrutiva, tecendo as seguintes considerações:
“ (...) 
3.	Os documentos referentes à prestação final de contas encaminhada pela Asdefal foram incialmente aprovados pela entidade concedente. Todavia, a partir da análise perpetrada no âmbito da denominada “Operação Borduna”, consubstanciada no Relatório de Demandas Especiais (RDE) número 00220.000136/2008-91, a Controladoria-Geral da União (CGU) interpôs representação, autuada no TC Processo 011.123/2011-7, em razão de possíveis irregularidades verificadas na aplicação de recursos federais, recebidos pela Asdefal, para a realização de despesas em diversos convênios firmados pela associação com a Funasa, bem como com a Prefeitura Municipal de Ji-Paraná – RO, entre eles o Convênio 593/2005 ora em análise.
4.	Naquele processo, foi prolatado o Acórdão 2410/2015-TCU-Segunda Câmara, por intermédio do qual o TCU fixou prazo de 180 dias para que o Ministério da Saúde (MS) adotasse as medidas com vistas a caracterizar o dano, identificar os responsáveis e esgotar a via administrativa, assim como para que, se fosse o caso, instaurasse a respectiva TCE. Em atendimento à aludida determinação e tendo como referência as irregularidades apontadas pela CGU na execução do Convênio 593/2005, foi efetuada a reanálise da prestação de contas, o que culminou na instauração desta TCE.
5.	A Funasa imputou responsabilidade solidária pelo débito, no valor histórico de 596.657,41, à Asdefal e ao Sr. Ezequiel Borges dos Santos, presidente da entidade no período de 10/4/2003 a 6/4/2008. O débito decorreu exclusivamente das irregularidades constatadas pela CGU na fiscalização do convênio. No âmbito do TCU, após análise preliminar realizada pela Secretaria de Controle Externo de Tomada de Contas Especial (SecexTCE) , foram citados os responsáveis indicados pela Funasa, bem como o Sr. Juraci Ferreira Dias, também ex-presidente da associação, em razão de parte das irregularidades terem ocorrido dentro do seu período de gestão (7/4/2008 a 31/3/2009) . A Asdefal não atendeu ao chamado do Tribunal. 
6.	Analisadas as alegações de defesas apresentadas pelos gestores, a SecexTCE propôs, em pronunciamentos convergentes, considerar revel a Asdefal, acolher parcialmente as alegações de defesa apresentadas pelo Sr. Ezequiel Borges dos Santos, julgar irregulares as contas dos responsáveis, condená-los ao ressarcimento do dano residual, no valor original de R$ 443.401,86, e aplicar a multa prevista no art. 57 da Lei 8.443/1992 à Asdefal e ao Sr. Juraci Ferreira Dias (peças 25, p. 20-24, 26 e 27) .
7.	Cumpre inicialmente ressaltar que a mencionada ‘Operação Borduna’ consistiu em atuação conjunta da Polícia Federal, do Ministério Público Federal e da CGU. De acordo com matéria jornalística veiculada, em 24/6/2010, no Portal Terra, a operação objetivou “desarticular uma organização criminosa que teria desviado R$ 2,1 milhões em recursos públicos federais”. Na ocasião, quatro suspeitos foram presos (disponível em https://www.terra.com.br/noticias/brasil/policia/pf-prende-4-suspeitos-de-desviar-r-21-mi-em-rondonia, dc99292573d2b310VgnCLD200000bbcceb0aRCRD.html) .
8.	Especificamente em relação ao Convênio 593/2005, no âmbito da aludida operação, consoante já mencionado anteriormente, foram constatadas irregularidades que ensejaram a instauração desta TCE, a saber:
a)	ocorrência de sobrepreço, em razão da aquisição de medicamentos por preços superiores àqueles registrados no Banco de Preços em Saúde (BPS) ;
b)	aquisições imotivadas de combustíveis para utilização em serviços sem vinculação com o objeto do ajuste;
c)	concessão de diárias não previstas no convênio e realização de despesas com diárias, locomoção, hospedagem e alimentação concedidas a pessoa não vinculada à entidade convenente;
d)	pagamentos relativos a rubricas de pessoal incompatíveis com o objeto do convênio; e
e)	realização de despesas imotivadas com locação de veículos.
9.	Quanto à constatação de suposto sobrepreço na aquisição de medicamentos, embora não tenha sido possível confirmar a alegação da SecexTCE de que esses gastos encontram previsão no plano de trabalho, verificou-se que o valor total do sobrepreço apurado abrange a realização de despesas com medicamentos no âmbito de outros três convênios, conforme explicitado pela CGU em seu RDE: 
Dessa forma, com a finalidade de calcular este sobrepreço (prejuízo ao Erário) , inicialmente, a equipe de fiscalização tomou como base a comparação dos processos de aquisições realizados pela própria Asdefal, quais sejam: processo nº 068/2006, referente ao Convênio nº 593/05; processo nº 055/2006, referente ao Convênio nº 594/05; processo nº 001/05, referente ao Convênio nº 020/PMJ; e processo de compra nº 001/06, do convênio 022/PMC/05. (peça 6, p. 109, grifamos) 
10.	Releva frisar que o Acórdão 2410/2015-TCU-Segunda Câmara também determinou, ao Ministério da Saúde, a adoção de providências e eventual instauração de TCE em relação aos outros ajustes nos quais o sobrepreço foi identificado. Portanto, em face da inexistência, nestes autos, de elementos que permitam a individualização do montante referente ao sobrepreço ocorrido exclusivamente no Convênio 593/2005, com vistas a evitar a cobrança de valores em duplicidade que possa eventualmente decorrer da apuração do mesmo dano em cada uma das TCEs que vier a ser instaurada, avalio pertinente a proposta da unidade técnica de acolher as alegações de defesa do Sr. Ezequiel Borges dos Santos para de afastar o débito no valor de R$ 153.165,55 (peça 25, p. 14-15) . 
11.	Em relação às demais irregularidades, novamente em conformidade com a análise perpetrada pela unidade instrutiva, concluo pela inviabilidade de acolhimento dos elementos de defesa apresentados. Em regra, as despesas impugnadas referiam-se a itens que não haviam sido previstos no plano de trabalho da avença. Ademais, os gestores não lograram demonstrar que os aludidos dispêndios tenham sido efetivamente realizados para que os objetivos estabelecidos no convênio pudessem ser alcançados.
12.	Em outras palavras, as alegações de defesa oferecidas pelos gestores não foram suficientes para demonstrar a vinculação entre as despesas qualificadas como irregulares e o objeto estabelecido no Convênio 593/2005. Não restou demonstrado, dessa forma, o necessário liame causal entre os dispêndios, os recursos federais descentralizados e a realização das metas previstas na avença.
13.	A jurisprudência do Tribunal admite, em caráter excepcional, a realização de despesas não previstas no plano de trabalho do convênio, desde que reste comprovada a utilização dos recursos em finalidade compatível com aquela prevista no ajuste:
Afasta-se o débito quando restar demonstrado que os recursos repassados, muito embora não aplicados diretamente no objeto do convênio, o foram na mesma área prevista no ajuste, com benefícios à comunidade. A persistência, contudo, de atos praticados com desvio de finalidade demonstra ocorrência grave, apta a ensejar responsabilização perante o TCU. (enunciado do Acórdão 1960/2007-TCU-Primeira Câmara, relator Ministro Valmir Campelo, jurisprudência selecionada do TCU, grifamos) 
14.	Conforme visto, a partir dos elementos de defesa acostados aos autos, não foi possível concluir que os recursos dispendidos com diárias, locomoção, hospedagem, combustíveis, locação de veículos, etc. tenham sido efetivamente aplicados para a realização de atividades insertas em área compatível com aquela prevista no Convênio 593/2005, concernente à realização de ações complementares à Saúde Indígena. Portanto, em consonância com o entendimento registrado no enunciado acima transcrito, avalio que as circunstâncias verificadas nesta TCE consistem em falhas com gravidade suficiente para ensejar o julgamento pela irregularidade das contas e a condenação dos responsáveis ao ressarcimento dos valores relativos à aplicação indevida da parcela dos recursos federais transferidos.
15.	Chamo a atenção, por fim, para a ocorrência da prescrição da pretensão punitiva em relação ao Sr. Ezequiel Borges dos Santos. Com base nas informações constantes das tabelas registradas na peça 25, p. 21-23, a última data de ocorrência dos débitos sob sua responsabilidade foi 23/5/2008, enquanto a respectiva citação foi autorizada em 19/9/2018 (peça 13) , tendo transcorrido, portanto, prazo superior a dez anos, o que afasta a possibilidade de aplicação de sanção, com base no entendimento fixado no Acórdão 1441/2016-TCU-Plenário. 
16.	Em relação aos demais responsáveis, verifica-se que houve prescrição da pretensão punitiva para grande parte das despesas impugnadas.  Assim, releva ressaltar a necessidade de essa circunstância ser considerada na dosimetria da penalidade que vier a ser cominada, na medida em que somente para os débitos cuja ocorrência tenha se dado em data posterior a 19/9/2008 haverá a possibilidade de imputação de multa, a exemplo da solução adotada no voto condutor do Acórdão 598/2019-TCU-Segunda Câmara, da relatoria do Ministro Marcos Bemquerer.
17.	Diante do exposto este membro do Ministério Público de Contas manifesta-se de acordo com a proposta de encaminhamento formulada pela unidade técnica.”
	É o relatório.

não há

Procurador Sergio Ricardo Costa Caribé.

TOMADA DE CONTAS ESPECIAL. CONVÊNIO. FUNASA. IRREGULARIDADES NA EXECUÇÃO. CITAÇÃO. REVELIA DA ASDEFAL. ACOLHIMENTO EM PARTE DAS ALEGAÇÕES DE DEFESA APRESENTADAS PELOS DEMAIS RESPONSÁVEIS. DÉBITO PARCIAL. PRESCRIÇÃO PUNITIVA. COMUNICAÇÕES.

TOMADA DE CONTAS ESPECIAL (TCE)

Secretaria de Controle Externo de Tomada de Contas Especial (Secex-TCE).

Em exame, tomada de contas especial (TCE) instaurada pela Fundação Nacional de Saúde (Funasa) , originalmente em desfavor da Associação dos Deficientes Físicos da Amazônia Legal (Asdefal) e do Sr. Ezequiel Borges dos Santos, então presidente dessa entidade (10/4/2003 a 6/4/2008) , em razão da impugnação parcial de despesas realizadas na execução do Convênio 593/2005, que teve como objeto “a execução de ações complementares à Saúde Indígena no âmbito do Distrito Sanitário Especial Indígena de Vilhena de acordo com o respectivo Plano Distrital de Saúde”.
O valor inicial do ajuste foi de R$ 1.431.843,16, tendo alcançado, com os diversos termos aditivos, o valor final de R$ 5.410.648,09, aportado integralmente pela Funasa. Os recursos federais foram descentralizados por intermédio de ordens bancárias emitidas no período de 5/8/2005 a 11/3/2009. 
A análise inicial da prestação de contas pela Funasa foi no sentido de aprovação, conforme parecer técnico 387/DESAI/CEGASI/COOPE, de 11/11/2009; e parecer financeiro 119/2010, 20/10/2010.
Todavia, a partir da análise perpetrada no âmbito da denominada “Operação Borduna” da Polícia Federal, consubstanciada no Relatório de Demandas Especiais (RDE) número 00220.000136/2008-91[footnoteRef:2], a Controladoria-Geral da União (CGU) interpôs representação neste Tribunal, autuada no TC Processo 011.123/2011-7, em razão de possíveis irregularidades verificadas na aplicação de recursos federais, recebidos pela Asdefal para a realização de despesas em diversos convênios firmados com a Funasa, bem como com município de Ji-Paraná - RO, entre eles o convênio 593/2005 ora em exame. [2:  Peça 7, p. 72-260] 
Naquele processo, foi prolatado o Acórdão 2410/2015-TCU-Segunda Câmara, por intermédio do qual o Tribunal fixou prazo de 180 dias para que o Ministério da Saúde (MS) adotasse as medidas com vistas a caracterizar o dano, identificar os responsáveis e esgotar a via administrativa, assim como para que, se fosse o caso, instaurasse a respectiva TCE.
Em atendimento a essa determinação, e tendo como referência as irregularidades apontadas pela CGU na execução, foi efetuada a reanálise da prestação de contas do convênio 593/2005, o que culminou na instauração desta TCE.
A Funasa imputou responsabilidade solidária pelo débito, no valor histórico de R$ 596.657,41, à Asdefal e ao Sr. Ezequiel Borges dos Santos, presidente da entidade no período de 10/4/2003 a 6/4/2008, em decorrência das irregularidades apontadas no relatório da CGU. 
Nesta Corte, após análise preliminar realizada pela Secretaria de Controle Externo de Tomada de Contas Especial (Secex-TCE) , foram citados os responsáveis indicados pela Funasa bem como o Sr. Juraci Ferreira Dias, também ex-presidente da associação, em razão de parte das irregularidades terem ocorrido no seu período de sua gestão (7/4/2008 a 31/3/2009) . 
Devidamente notificados, os gestores apresentaram alegações de defesa[footnoteRef:3], com menção nos respectivos preâmbulos que essas também incluiriam as alegações da Asdefal. No entanto, conforme destacado pela unidade instrutiva, a assinatura do suposto representante da Asdefal não está identificada, e não consta dos autos procuração em nome da associação delegando aos ex-prefeitos a faculdade de representá-la.  [3:  Peças 23 e 24] 
Nesse contexto e analisadas as alegações apresentadas, a SecexTCE propôs considerar revel a Asdefal, acolher parcialmente as alegações de defesa apresentadas pelo Sr. Ezequiel Borges dos Santos, rejeitar as alegações apresentadas pelo Sr. Juraci Ferreira Dias, julgar irregulares as contas dos responsáveis, condená-los ao ressarcimento do dano residual, no valor original de R$ 443.401,86, e aplicar a multa prevista no art. 57 da Lei 8.443/1992 à Asdefal e ao Sr. Juraci Ferreira Dias.
O MP/TCU, conforme ponderações reproduzidas na íntegra no relatório, manifestou-se de acordo com proposta da unidade instrutiva.
II
Acolho em essência a proposta da Secex-TCE, endossada pelo Parquet especializado, sem prejuízo de tecer as considerações abaixo.
Ressalto, inicialmente, que consta do relatório do tomador a informação de que “Os argumentos de defesa não foram examinados quanto a sua regularidade pois as áreas técnicas se julgam incapazes de emitir parecer visto que as contas haviam sido aprovadas pela Funasa”[footnoteRef:4]. Nesse sentido, não obstante o Sr. Ezequiel Borges dos Santos ter se manifestado na fase interna desta TCE, não foi realizado o exame das alegações apresentadas pela Funasa. [4:  Peça 8, p. 25-33] 
A Funasa quantificou o dano com base nas seguintes irregularidades apontadas no relatório da CGU relativas ao convênio 593/2005:
a)	Item 2.1.1.1.11 – ocorrência de sobrepreço, em razão da aquisição de medicamentos por preços superiores àqueles registrados no Banco de Preços em Saúde (BPS) ;
b)	Item 2.1.1.1.13 – aquisições imotivadas de combustíveis para utilização em serviços sem vinculação com o objeto do ajuste;
c)	Item 2.1.1.1.18 – concessão de diárias não previstas no convênio e realização de despesas com diárias, locomoção, hospedagem e alimentação concedidas a pessoa não vinculada à entidade convenente;
d)	Item 2.1.1.1.21 – pagamentos relativos a rubricas de pessoal incompatíveis com o objeto do convênio; e
e)	Item 2.1.1.1.23 – realização de despesas imotivadas com locação de veículos.
III
Quanto à constatação de sobrepreço na aquisição de medicamentos, o dano inicialmente apontado pela CGU alcançou o montante de R$ 164.577,69 considerando os valores de compras de medicamentos relativos a quatro convênios firmados pela entidade (e não apenas quanto aos recursos provenientes do convênio 593/2005, tratado nesta TCE) .
A Funasa reduziu esse valor para R$ 153.165,55, o que refletiria a glosa de todas as despesas relativas a aquisições de medicamentos efetuadas pela entidade convenente no âmbito do convênio 593/2005. Entretanto, conforme destacado pela unidade instrutiva, a fundação baseou-se no entendimento manifestado pela CGU de que a utilização de recursos para compra de remédio, caracterizaria desvio de finalidade e, portanto, os valores utilizados deveriam ser integralmente glosados.
Concordo com o entendimento da Secex-TCE de que não há que se falar, a princípio, em desvio de finalidade, visto que o plano de trabalho previa a aquisição de medicamentos, conforme mencionado no relatório da CGU (3º aditivo[footnoteRef:5]) . [5:  peça 6, p. 92] 
Ademais, não foram destacadas irregularidades que fundamentassem o débito integral, a exemplo da não realização da compra ou não distribuição dos medicamentos.
Considerando que a irregularidade que motivou a TCE se refere ao sobrepreço e o débito referente a essa constatação não foi individualizado para o caso do convênio em exame, julgo pertinente a proposta da unidade técnica de acolher as alegações de defesa do Sr. Ezequiel Borges dos Santos para de afastar o débito quanto a esse ponto, no valor de R$ 153.165,55.
Acolho, também, o exame da unidade instrutiva referente aos dispêndios indevidos de pessoal, no sentido de não acolher as alegações apresentadas, razão pelo qual incorporo às minhas razões de decidir.
IV
No que diz respeito às demais irregularidades, relativas à aquisição de combustível, pagamentos de diárias, locomoção, hospedagem e locação de veículos, verifico que a conclusão da Secex-TCE foi de não acolhimento das alegações de defesa apresentadas, considerando que, de modo geral, os gestores não lograram demonstrar que os aludidos dispêndios tenham sido efetivamente realizados para que os objetivos estabelecidos no convênio pudessem ser alcançados. 
Cabem algumas ponderações em relação a essas irregularidades.
IV.1
Quanto aos gastos com combustíveis, a GCU destacou a ocorrência de excesso de despesas com aquisição de combustíveis, destacando que: i) os veículos atendiam a atividades da entidade convenente alheias à execução do convênio; ii) o consumo apurado nos veículos correspondem a distâncias percorridas muito superiores às esperadas, considerados os tipos de deslocamento ocorridos e a repetição de abastecimentos nos mesmos postos locais, indicando que não houve deslocamentos de grandes distâncias; iii) não havia, nos processos administrativos da convenente, indicação da motivação dos deslocamentos realizados, não havendo, em razão disso, demonstração de que esses se dessem com alguma utilidade para a consecução do objeto conveniado;
Ao analisar as alegações apresentadas para esse item, a unidade instrutiva destacou que não foram apresentados documentos ou evidências que apontassem a motivação dos deslocamentos realizados, não havendo, em razão disso, demonstração de que os gastos com combustíveis permitiram a consecução do objeto do convênio. 
Conforme o relatório de auditoria da Funasa 2007/051[footnoteRef:6], há indícios de que os veículos abastecidos atendiam atividades da entidade convenente alheias à execução do ajuste, conforme trecho a seguir transcrito:  [6:  peça 4, p. 22, item “4.3.4.5”] 
“Quanto a análise das requisições de abastecimento, constatou-se ausências de identificação do veículo abastecido em algumas requisições, além de abastecimentos de outros veículos de placas: CORSA - NCO 5210 e KOMBI - JYF 7716, que pertenciam à entidade, no atendimento da Sede Social. Consoante informações do Administrador do convênio, tais veículos também eram utilizados para atendimento das ações da entidade.”
Posteriormente a essa auditoria da Funasa, conforme memorando 1372/2008/ASSCONV/CGPAV/DASEI[footnoteRef:7], de 12/5/2008, o Departamento de Saúde Indígena informou que não existia mais esse tipo de despesa nos convênios, pois a Funasa assinara um contrato para fornecimento de combustíveis para atender cada Distrito Sanitário Especial Indígena (DSEI) , com medidas para o controle de cada veículo. [7:  peça 4, p. 138] 
Nesse sentido, considerando que os responsáveis não apresentaram documentação capaz de elidir a irregularidade apontada, acolho a proposta de rejeitar as alegações de defesa apresentadas quanto a esse ponto.
IV.2
Em relação aos dispêndios com diárias, reputo adequado o exame da Secex-TCE o qual entendeu que a fundamentação utilizada pela CGU para a impugnação da totalidade dos pagamentos para essa rubrica (R$ 275.633,70) , de que os valores com essas rubricas foram pagos em valores iguais aos previstos pelo serviço público federal e que essas regras não se aplicariam a celetistas ou autônomos que prestassem serviços à entidade privada, não se mostra suficiente para proposta de débito integral. 
Quanto aos demais apontamentos do relatório da CGU referentes ao pagamento de diárias, verifico que para a maior parte não houve quantificação do débito, sendo apenas mencionada a irregularidade, a exemplo das seguintes[footnoteRef:8]:  [8:  Peça 6, p. 128-132] 
	- item “c” - não restaram objetivamente descritas as atividades a serem executadas relativas a cada concessão; 
	- item “d” - não houve comprovação da participação das pessoas beneficiadas nos eventos indicados nas concessões; 
	- item “e” - a maior parte das diárias refere-se à meta “controle social” e serviriam para custear as despesas das reuniões do conselho distrital e conselhos locais indígenas, entretanto, deve-se observar que nesses eventos as despesas de transporte, alimentação e hospedagem também eram custeadas com recursos do convênio;
Somente para os itens “g”, “h” e para a questão das despesas com pessoas que não possuíam vínculo com a entidade, a CGU calculou o valor do dano, sendo elas:
	- item “g” - efetuou-se pagamentos para servidores da Funasa e da Funai, sendo que havia previsão de que esses pagamentos teriam que ser efetivados diretamente por esses órgãos (R$ 6.807,42) ;
	- item “h” - diversas inconsistências relativas à quantidade de diárias e não correspondência ao período (R$ 11.857,29) ;
	- despesas de locomoção, hospedagem e alimentação de pessoas que não possuem vínculo com o convenente – Sr. José Sérgio Campos (R$ 2.940,04) .
No que se refere ao item “h”, verifico que as irregularidades mencionadas pela CGU não constaram do ofício citatório, situação que demandaria a renovação da citação do responsável. Além disso, para os casos mencionados pela CGU de divergências entre as datas dos eventos e a quantidade de diárias, o débito foi calculado como integral, entretanto o correto seria parcial. 
Em relação ao item “f”, contudo, a CGU apesar de levantar um valor aproximado de dano, não individualizou as diárias referentes à irregularidade, conforme a seguir descrito:
“Pelo menos R$ 104.283,36 (cento e quatro mil, duzentos e oitenta e três reais e trinta e seis centavos) foram emitidos em cheques cujo valor custeava os pagamentos de diárias de mais de 01 (um) beneficiário (em seis cheques o número de beneficiários era de, pelo menos, trinta) , além do que detectaram situações em que os pagamentos eram transferidos para conta diversa da conta do beneficiário. Tais procedimentos, além de vedados pela legislação em vigor, dificultam a transparência e o controle da regularidade das despesas realizadas” 
Dessa forma, não obstante o item “f” tratar de uma situação que poderia caracterizar dano, não foram identificados os pagamentos irregulares, não restando devidamente detalhado e quantificado o débito. 
É pertinente, assim, o argumento do responsável de que não conseguiu “saber como o órgão fiscalizador chegou a esse número porque não constam em seu relatório elementos que cheguem a esse valor”[footnoteRef:9], situação que gera prejuízo à ampla defesa.  [9:  Peça 6, p. 47] 
O grande lapso temporal entre a ocorrência do dano e a realização de nova citação torna contraproducente a realização de medidas saneadoras para os ajustes no débito. 
Nesse contexto, o débito possível de ser imputado aos responsáveis deve se restringir às irregularidades referentes ao item “g”, de responsabilidade do Sr. Ezequiel Borges dos Santos (R$ 6.807,42) , e à questão das despesas com pessoas que não possuíam vínculo com a entidade, de responsabilidade do Sr. Juraci Ferreira Dias (R$ 11.857,29) , de acordo com os respectivos períodos de gestão.
Passo ao exame das alegações de defesa dos responsáveis quanto a essa questão.
Ao analisar os argumentos apresentados, a unidade instrutiva destacou que:
“74. Dessa forma, entende-se que as despesas arguidas poderiam ser consideradas, com vistas a afastar o débito, caso a entidade convenente demonstrasse a existência do nexo causal entre as atividades previstas no convênio e os gastos efetuados, por meio da apresentação de elementos que comprovassem: (i) a necessidade dessas despesas e sua vinculação com os objetivos do convênio; (ii) a execução dos referidos deslocamentos; e (iii) a participação das pessoas beneficiadas nos eventos indicados nas concessões.
75. Entretanto, os responsáveis não apresentaram documentos ou evidências que pudessem ser aproveitados nesse sentido.
76. Por isso, posiciona-se pela rejeição de suas alegações de defesa, propondo que o Tribunal condene-os, solidariamente com a entidade convenente, pelos débitos apurados.”
Observo que, entre os argumentos dos responsáveis, foi alegado que todas as ajudas de custo pagas foram requeridas previamente pelo chefe da DSEI, em cujo requerimento “sempre foi mencionado o nome completo do beneficiado, que quase sempre era indígena” [footnoteRef:10]. [10:  Peça 23, p. 6] 
E, sobre a questão de pagamentos a pessoa sem vínculo com entidade, foi informado na fase interna dessa TCE que o Sr. José Sérgio Campos “esteve sim vinculado às execuções dos Convênios 593 e 594, na condição de Assessor Coordenador Institucional, como colaborador não remunerado da Instituição; segundo, neste período, esteve e Brasília, por mais de uma vez, assistindo a diretoria da Entidade”.
Estou de acordo, entretanto, com o entendimento da unidade instrutiva de que não foram acostadas aos autos nenhuma comprovação documental ou evidências que subsidiassem as alegações.
 Deixo de acolher, assim, as alegações de defesa apresentadas. Entretanto, conforme ponderações acima, o valor do débito deve ser reduzido a R$ 6.807,36 ao Sr. Ezequiel e R$ 2.940,04 ao Sr. Juraci.
IV.3
Quanto à realização de despesas com locação de veículos (total de R$ 113.889,00) , a CGU as considerou irregulares devido aos seguintes fatores[footnoteRef:11]: (1) falhas constatadas nos processos licitatórios convite 00I/ASDEFIJI/2005 e convite 006/ASDEFAL/CPL/2006, que restringiram o caráter competitivo dos certames; (2) os preços de locação em 33 meses seriam suficientes para aquisição de dois veículos novos e ainda sobrariam recursos, o que evidencia má gestão do dinheiro público; (3) parcial ausência de previsão no plano de trabalho para o montante das despesas realizadas e (4) os objetivos do convênio não justificam a locação de veículos, já que o transporte das equipes de saúde era realizado em veículos da FUNASA. [11:  peça 6, p. 141] 
Consta dos autos, ademais, questionamentos da própria auditoria da Funasa, conforme item 4.3.3. do Relatório de auditoria 2007/051, no sentido de não estar comprovado que os veículos atendiam somente as necessidades do convênio, “visto que ficavam à disposição de seus usuários vinte e quatro horas por dia, inclusive nos fins de semana”, bem como que o gerente administrativo da ASDEFAL era também responsável pelo gerenciamento de outro convênio.[footnoteRef:12] [12:  peça 4, p. 20 ] 
A unidade instrutiva afastou a questão inicial levantada pela CGU de que essas despesas não estavam previstas no plano de trabalho, considerando que o plano de trabalho final do ajuste foi adequado para contemplar esse dispêndio, permitindo que fossem efetuados tais gastos, bem como a questões referentes aos gastos excessivos ou à possibilidade de compra.
Entretanto, destaca que a CGU pugnou pela ocorrência de outra irregularidade que daria causa à imputação do débito integral aos responsáveis: a de que essa contratação não teria sido motivada, considerando que as equipes de saúde eram transportadas em veículos da própria Funasa. 
Nesse contexto, propõe não acolher as alegações de defesa considerando que a entidade convenente não demonstrou: (i) a necessidade dessas despesas e sua vinculação com os objetivos do convênio; (ii) a efetiva utilização dos veículos para as ações finalísticas do ajuste.
Concordo com o exame da unidade instrutiva de que os argumentos apresentados não foram suficientes para elidir as irregularidades constatadas. Apesar de o Sr. Ezequiel Borges dos Santos informar que os veículos foram de uso exclusivo para o cumprimento do objeto, não apresentou documentação que comprovasse tal alegação.  
***
Verifico, por fim, a ocorrência da prescrição punitiva, com base no entendimento fixado no Acórdão 1441/2016-TCU-Plenário, visto que a citação dos responsáveis foi autorizada em 19/9/2018[footnoteRef:13] e a última data referente aos débitos foi 16/7/2018. [13:  peça 13] 
	Feitas essas considerações, manifesto-me pela aprovação do acórdão que ora submeto à apreciação deste Colegiado.
TCU, Sala das Sessões Ministro Luciano Brandão Alves de Souza, em 17 de março de 2020.
WEDER DE OLIVEIRA 
Relator